ACORDAO-COMPLETO-2551442

ACÓRDÃO 7712/2022 ATA 38/2022 - PRIMEIRA CÂMARA

VISTOS, relatados e discutidos estes autos de tomada de contas especial, agora em fase de análise de recurso de reconsideração interposto por Anne Elisabeth Nunes de Oliveira contra o Acórdão 10153/2020-TCU-Primeira Câmara, ratificado pelo Acórdão 4038/2021-TCU-Primeira Câmara, que julgou irregulares suas contas, condenando-a em débito, em decorrência do pagamento de produtos não entregues e de serviços não executados e pela aquisição de produtos sem amparo legal.
ACORDAM os Ministros do Tribunal de Contas da União, reunidos em sessão da 1ª Câmara, ante as razões expostas pelo Relator e com fundamento nos arts. 32, inciso I, e 33 da Lei 8.443/1992, em:
9.1. conhecer do recurso de reconsideração para, no mérito, negar-lhe provimento;
9.2. encaminhar cópia deste acórdão à recorrente, com a informação de que o relatório e o voto que o fundamentam estão disponíveis no endereço eletrônico www.tcu.gov.br/acordaos.

Recurso de reconsideração interposto contra decisão que julgou irregulares as contas da recorrente, imputando-lhe débito, em decorrência do pagamento de produtos não entregues e de serviços não executados e pela aquisição de produtos sem amparo legal, no âmbito da Defensoria Pública da União, no período de 2000 a 2005.

Primeira Câmara

Defensoria Pública da União

3. Recorrente: Anne Elisabeth Nunes de Oliveira (XXX.162.587-XX)

13.1. Ministros presentes: Walton Alencar Rodrigues (Presidente), Benjamin Zymler, Vital do Rêgo e Jorge Oliveira (Relator).
13.2. Ministros-Substitutos presentes: Augusto Sherman Cavalcanti e Weder de Oliveira.

JORGE OLIVEIRA

Ministro Vital do Rêgo

Adoto como relatório a instrução do auditor da Secretaria de Recursos - Serur, que contou com o endosso dos dirigentes daquela unidade (peças 319/321) e do Ministério Público junto ao TCU - MPTCU (peça 322) :
"INTRODUÇÃO 
	Trata-se do Recurso de Reconsideração interposto por Anne Elisabeth Nunes de Oliveira (peça 283) contra o Acórdão 10153/2020-TCU-Primeira Câmara, de 22/9/2020 (peça 166) , ratificado pelo Acórdão 4038/2021-TCU-Primeira Câmara, de 16/3/2021 (peça 217) , ambos relatados pelo Ministro Vital do Rêgo.    
2.	Eis, no essencial, o teor da deliberação recorrida, esclarecendo que os demonstrativos com a discriminação dos valores dos débitos encontram-se à peça 166, em razão da sua extensão:     
VISTOS, relatados e discutidos estes autos de tomada de contas especial instaurada pela Defensoria Pública da União (DPU) em desfavor das Sras. Anne Elisabeth Nunes de Oliveira e Marina da Silva Steinbruch e dos Srs. Gilderlan Barreto Santos, José Ferreira de Lima, Manuel de Sousa Júnior Filho e Sérgio Fehr da Silva, em face de irregularidades na aquisição de bens e serviços no período de 2000 a 2005; 
ACORDAM os Ministros do Tribunal de Contas da União, reunidos em sessão de 1ª Câmara, ante as razões expostas pelo Relator, em:
 (...) 
9.4. julgar irregulares, com fundamento nos arts. 1º, inciso I, 16, inciso III, alíneas 'c' e 'd', da Lei 8.443/1992 c/c os arts. 19 e 23, incisos III, da mesma Lei, e com arts. 1º, inciso I, 209, incisos III e IV, 210 e 214, inciso III, do Regimento Interno do TCU, as contas das Sras. Anne Elisabeth Nunes de Oliveira (CPF XXX.162.587-XX) , na condição de Defensora-Pública Geral da União e ordenadora de despesas no período de 22/10/2000 a 18/12/2004; Marina da Silva Steinbruch (CPF XXX.954.128-XX) , na condição de Defensora-Pública Geral da União e ordenadora de despesas no período de 20/12/2004 a 11/5/2005; e dos Srs. José Ferreira de Lima (CPF XXX.548.677-XX) , na condição de gestor financeiro da Defensoria Pública da União no período de 22/10/2000 a 11/5/2005; Gilderlan Barreto Santos (CPF XXX.506.491-XX) , na condição de responsável pelo atesto de despesas no período de 24/10/2000 a 9/5/2005; Manuel de Sousa Júnior Filho (CPF XXX.990.281-XX) , na condição de responsável pelo atesto de despesas no período de 6/11/2000 a 11/5/2005; e Sérgio Fehr da Silva (CPF XXX.309.737-XX) , na condição de responsável pelo atesto de despesas no período de 20/2/2001 a 11/5/2005, e condená-los, em solidariedade, ao pagamento das quantias a seguir especificadas, com a fixação do prazo de 15 (quinze) dias, a contar das notificações, para comprovarem, perante o Tribunal (art. 214, inciso III, alínea 'a', do Regimento Interno do TCU) , o recolhimento das dívidas aos cofres do Tesouro Nacional, atualizadas monetariamente e acrescidas dos juros de mora, calculados a partir das datas discriminadas, até a data do (s) recolhimento (s) , na forma prevista na legislação em vigor: 
9.4.1. irregularidade: pagamento de produtos não entregues e serviços não executados: 
9.4.1.1. Anne Elisabeth Nunes de Oliveira (CPF XXX.162.587-XX)  e José Ferreira de Lima (CPF XXX.548.677-XX) :
 (...) 
9.4.1.2. Anne Elisabeth Nunes de Oliveira (CPF XXX.162.587-XX) , José Ferreira de Lima (CPF XXX.548.677-XX) e Gilderlan Barreto Santos (CPF XXX.506.491-XX) :
 (...) 
9.4.1.3. Anne Elisabeth Nunes de Oliveira (CPF XXX.162.587-XX) , José Ferreira de Lima (CPF XXX.548.677-XX) e Manuel de Sousa Júnior Filho (CPF XXX.990.281-XX) :
 (...) 
9.4.1.4. Anne Elisabeth Nunes de Oliveira (CPF XXX.162.587-XX) , José Ferreira de Lima (CPF XXX.548.677-XX) e Sérgio Fehr da Silva (CPF XXX.309.737-XX) :
 (...) 
9.4.1.5. Marina da Silva Steinbruch (CPF XXX.954.128-XX) e José Ferreira de Lima (CPF XXX.548.677-XX) :
 (...) 
9.4.1.6. Marina da Silva Steinbruch (CPF XXX.954.128-XX) , José Ferreira de Lima (CPF XXX.548.677-XX) e Gilderlan Barreto Santos (CPF XXX.506.491-XX) :
 (...) 
9.4.1.7. Marina da Silva Steinbruch (CPF XXX.954.128-XX) , José Ferreira de Lima (CPF XXX.548.677-XX) e Manuel de Sousa Júnior Filho (CPF XXX.990.281-XX) :
 (...) 
9.4.1.8. Marina da Silva Steinbruch (CPF XXX.954.128-XX) , José Ferreira de Lima (CPF XXX.548.677-XX) e Sérgio Fehr da Silva (CPF XXX.309.737-XX) :
 (...) 
9.4.2. irregularidade: aquisição de produtos sem amparo legal: 
9.4.2.1. Anne Elisabeth Nunes de Oliveira (CPF XXX.162.587-XX)  e José Ferreira de Lima (CPF XXX.548.677-XX) , e Gilderlan Barreto Santos (CPF XXX.506.491-XX) :
 (...) 
9.4.2.2. Anne Elisabeth Nunes de Oliveira (CPF XXX.162.587-XX) , José Ferreira de Lima (CPF XXX.548.677-XX) , e Sérgio Fehr da Silva (CPF XXX.309.737-XX) :
 (...) 
9.4.2.3. Marina da Silva Steinbruch (CPF XXX.954.128-XX) e José Ferreira de Lima (CPF XXX.548.677-XX) , responsáveis solidários pelo valor histórico total de R$ 4.798,27, datado de 24/12/2004;
9.5. levantar, após o trânsito em julgado deste processo, o sobrestamento dos TC Processo 007.969/2003-0, Processo 007.070/2004-0, Processo 006.551/2005-5 e Processo 012.201/2006-0; 
9.6. autorizar, desde logo, a cobrança judicial das dívidas, caso não atendidas as notificações, na forma do disposto no art. 28, inciso II, da Lei 8.443/1992; 
9.7. autorizar, desde logo, caso solicitado e o processo não tenha sido remetido para cobrança judicial, o pagamento das dívidas em até 36 (trinta e seis) parcelas mensais e consecutivas, nos termos do art. 26 da Lei 8.443/1992, c/c o art. 217 do Regimento Interno/TCU, fixando-se o vencimento da primeira parcela em 15 (quinze) dias, a contar do recebimento da notificação, e o das demais a cada mês, devendo incidir sobre cada valor mensal os correspondentes acréscimos legais, na forma prevista na legislação em vigor, sem prejuízo de alertar o responsável de que a falta de comprovação do recolhimento de qualquer parcela implicará o vencimento antecipado do saldo devedor; e 
9.8. dar ciência desta deliberação à Procuradoria da República no Distrito Federal, nos termos do § 3º do art. 16 da Lei 8.443/1992, à Defensoria Pública da União e aos responsáveis. (grifado) 
HISTÓRICO
3.	Esta tomada de contas especial (TCE) foi instaurada pela Defensoria Pública da União (DPU) , à época vinculada ao Ministério da Justiça (MJ) , em atendimento ao Acórdão 1181/2009-TCU-Primeira Câmara, proferido, em 24/3/2009, nos autos do TC Processo 012.147/2006-4 (Representação) , Relator Ministro-Substituto Augusto Sherman Cavalcanti, contra as sras. Anne Elisabeth Nunes de Oliveira e Marina da Silva Steinbruch, na condição de defensoras públicas-geral da União; e dos srs. Gilderlan Barreto Santos, atendente comercial II; José Ferreira de Lima, administrador; Manuel de Sousa Júnior Filho, datilógrafo; e Sérgio Fehr da Silva, agente de portaria, para apurar irregularidades na aquisição de bens e serviços pela DPU no período de 2000 a 2005.
4.	Mediante a instrução de 15/8/2018, a então Secretaria de Controle Externo da Administração do Estado propôs a realização de citações e audiências de diversos responsáveis para que apresentassem alegações de defesa e razões de justificativa em relação aos fatos a eles reportados (peças 40-42) .  
5.	No que interessa ao exame deste recurso de reconsideração, foi realizada a citação da ora recorrente nos seguintes termos:
	Nome 
	Ofício
	Data AR
	Peças

	Anne Elisabeth Nunes de Oliveira  
	405/2018
	18/9/2018
	95 e 136

6.	Foram apresentadas as alegações de defesa pela sra. Anne Elisabeth Nunes de Oliveira em 5/11/2018 (peça 156) .   
7.	Mediante o Acórdão 10153/2020-TCU-Primeira Câmara, Relator Ministro Vital do Rêgo, o Tribunal julgou irregulares as contas da ora recorrente, com imputação de débito solidário com outros responsáveis, na forma transcrita no item 2, retro. Não houve a aplicação de multa em face da ocorrência da prescrição decenal da pretensão punitiva (item 94 do voto condutor do referido acórdão) .  
8.	Foram opostos embargos de declaração ao referido decisum pelas sras. Anne Elisabeth Nunes de Oliveira e Marina da Silva Steinbruch, os quais, todavia, foram rejeitados pelo Tribunal por meio do Acórdão 4038/2021-TCU-Primeira Câmara, Relator Ministro Vital do Rêgo (peça 217) .  
9.	Irresignados, os srs. Gilderlan Barreto Santos e José Ferreira de Lima interpuseram recursos de reconsideração contra o Acórdão 10153/2020-TCU-Primeira Câmara, os quais, contudo, foram improvidos pelo TCU, por intermédio do Acórdão 18882/2021-TCU-Primeira Câmara, Relator Ministro Jorge Oliveira (peça 246) .  
10.	Embargos de declaração opostos ao referido Acórdão 18882/2021-TCU-Primeira Câmara foram acolhidos parcialmente, sem efeitos infringentes, somente para integrar a deliberação embargada (Acórdão 1141/2022-TCU-Primeira Câmara, Relator Ministro Jorge Oliveira (peça 278) . 
11.	Desta feita, a sra. Anne Elisabeth Nunes de Oliveira interpõe recurso de reconsideração contra o Acórdão 10153/2020-TCU-Primeira Câmara, conforme informado na introdução desta instrução, o qual será a seguir analisado.    
EXAME DE ADMISSIBILIDADE 
12. 	Em consonância com a instrução anterior desta unidade, reitera-se o exame preliminar de admissibilidade constante da peça 285. 
12.1. 	Esse exame foi acolhido por despacho do Relator, Ministro Jorge Oliveira (peça 288) , que conheceu do recurso, suspendendo-se os efeitos dos subitens 9.4, 9.4.1, 9.4.1.1, 9.4.1.2, 9.4.1.3, 9.4.1.4, 9.4.2, 9.4.2.1, 9.4.2.2 e 9.6 do Acórdão 10153/2020-TCU-Primeira Câmara, Relator Ministro Vital do Rêgo.    
EXAME TÉCNICO
Delimitação da análise 
13.	Constituem objetos desta instrução verificar se:
13.1.	Preliminar
		a) ocorreu a prescrição quinquenal da pretensão ressarcitória fundada em decisão do Tribunal de Contas da União, de que trata a Lei 9.873/1999 (preliminar) .
13.2. 	Mérito
	a) os valores imputados como débito à recorrente foram devidamente apurados e se houve de fato prejuízo Erário; 
	b) a divergência entre os valores apurados nesta tomada de conta especial e os indicados na Ação Cautelar 2009.34.00.017875-8, que tramita perante a 17ª Vara Federal do Distrito Federal, invalida a condenação da recorrente nesta TCE;  
	c) é exigível enriquecimento ilícito da recorrente, ou que ela tenha praticado atos com dolo ou má-fé, para que haja a condenação em débito pelos prejuízos causados ao Erário;
	d) a recorrente poderia ser condenada em razão da exclusão de responsabilidade das empresas contratadas para fornecimento dos bens objetos desta TCE; 
	e) a recorrente poderia ser condenada em débito mesmo tendo atuado somente como ordenadora de despesas; 
	f) as alegações recursais da recorrente são capazes de afastar a existência dos prejuízos causados ao Erário que levaram o Tribunal a condená-la, solidariamente com outros responsáveis, pelos valores indicados no acórdão recorrido; 
	g) há excludente de culpabilidade em relação à recorrente; 
	h) o TCU é obrigado a realizar diligências solicitadas pela recorrente; e
		i) as alegações recursais da recorrente são procedentes e conduzem ao provimento do recurso.    
Das razões recursais
14. 		Em preliminar, a recorrente alega a ocorrência da prescrição quinquenal da pretensão ressarcitória fundada em decisão do Tribunal de Contas da União, segundo entendimento delineado pelo Supremo Tribunal Federal nas deliberações que colaciona.  
14.1.	De acordo ainda com a recorrente, seria aplicável no presente caso, no que diz respeito à prescrição, as disposições da Lei 8.429/1992 (Lei de Improbidade Administrativa) , com as alterações constantes da Lei 14.230/2021, por ser mais benéfica à recorrente. 
15.	No mérito, a recorrente apresenta as alegações recursais descritas no item 17, adiante.   
PRELIMINAR
I - Da prescrição da pretensão ressarcitória fundada em decisão do Tribunal de Contas da União. 
Análise
16.   	De plano, cabe destacar que o TCU reconheceu a prescrição decenal da pretensão punitiva em relação aos responsáveis arrolados no processo, com base no Código Civil, motivo pelo qual deixou de aplicar multa aos recorrentes, conforme consta do item 94 do voto condutor do acórdão recorrido (peça 167) .  
16.1.	No que diz respeito à alegação quanto à aplicabilidade da Lei de Improbidade Administrativa (subitem 14.1, retro) , especificamente em relação à matéria de prescrição, entende-se que ela não se sustenta, por duas razões: a primeira, porque o Supremo Tribunal Federal considerou ser aplicável aos processos de controle externo, para fins de prescrição, a Lei 9.874/1999 e não a Lei 8.429/1992, consoante adiante comentado; a segunda, porque os processos de controle externo não se originam de ações de improbidade administrativa e a jurisdição do TCU é exercida de forma independente e com autonomia à persecução eventualmente realizada pelo Ministério Público com base na Lei 8.429/1992. 
16.2.	Nesse sentido, os seguintes enunciados extraídos da ferramenta denominada 'jurisprudência selecionada' do TCU:
O julgamento de mérito do RE 852.475/STF, com repercussão geral, que adotou a tese de que são imprescritíveis as ações de ressarcimento ao erário fundadas na prática de atos, desde que dolosos, tipificados na Lei 8.429/1992, não atinge os processos de controle externo, uma vez que estes não se originam de ações de improbidade administrativa, objeto daquela deliberação. (Acórdão 1282/2019-TCU-Plenário, Relator Ministro Vital do Rêgo, 10046/2018-TCU-2ª Câmara, Relator Ministro-Substituto Marcos Bemquerer) . (grifado) 
O julgamento pela irregularidade das contas do responsável com condenação para que ele promova o ressarcimento de dano ao erário independe de ter havido ou não prática de ato de improbidade administrativa ou obtenção de vantagem pessoal em decorrência da gestão de recursos públicos, uma vez que a jurisdição do TCU é exercida de forma independente e autônoma à persecução eventualmente realizada pelo Ministério Público com base na Lei 8.429/1992  (Lei de Improbidade Administrativa) . (Acórdão 1045/2022-TCU-Segunda Câmara, Relator Ministro Augusto Nardes) . (grifado) 
A jurisdição exercida pelo TCU tem assento constitucional e é exercida de forma autônoma à persecução eventualmente realizada pelo Ministério Público com base na Lei de Improbidade Administrativa. Não há bis in idem caso ocorra condenação do responsável a ressarcir o erário em ambos os processos, uma vez que a parte pode demonstrar a uma das instâncias a quitação do débito já efetuada à outra instância. (Acórdão 1000/2015-TCU-Plenário, Relator Ministro Benjamin Zymler) . (grifado) 
16.3.	Portanto, analisa-se, no presente caso, somente a alegação de que teria ocorrido a prescrição quinquenal da pretensão ressarcitória de que cuida a Lei 9.873/1999. 
II - Exame da prescrição da pretensão ressarcitória fundada em decisão do TCU com base no regime da Lei 9.873/1999.
16.4.	No exame da prescrição, a Serur, como unidade técnica, tem adotado os entendimentos detalhados na peça 318, que contêm estudos e pronunciamentos da secretaria sobre o tema, já inclusa a manifestação do Supremo Tribunal Federal (STF) nos autos da ADI 5509, Relator Ministro Edson Fachin, firmada posteriormente ao julgamento do RE 636.886.    
16.5. 	Nas manifestações mencionadas na parte inicial do subitem precedente estão desenvolvidas as seguintes premissas, as quais serão utilizadas no presente exame: 
	a)  ao julgar o Recurso Extraordinário - RE 636.886, o Supremo Tribunal Federal (STF) conferiu nova interpretação ao art. 37, § 5º, da Constituição Federal, fixando a tese de que 'é prescritível a pretensão de ressarcimento ao erário fundada em decisão de Tribunal de Contas';
	b) as pretensões punitiva e a ressarcitória devem observar o mesmo regime na atividade de controle externo, dado o objetivo comum da prescrição, de fixar prazo para o Tribunal de Contas agir, para caracterizar o ilícito, identificar seu autor, dimensionar os efeitos da conduta e impor as consequências legais, independentemente de tais consequências terem natureza punitiva ou ressarcitória; e 
	c) até que sobrevenha norma específica, entende-se que a prescrição das pretensões punitiva e ressarcitória, no processo de controle externo, deve observar o regime da Lei 9.873/1999, na linha dos recentes pronunciamentos do STF a respeito.  
16.6. 	Ressalte-se que a Lei 9.873/1999 estabeleceu prazo genérico de 5 (cinco) anos para exercício da pretensão punitiva:
Art. 1º Prescreve em cinco anos a ação punitiva da Administração Pública Federal, direta e indireta, no exercício do poder de polícia, objetivando apurar infração à legislação em vigor, contados da data da prática do ato ou, no caso de infração permanente ou continuada, do dia em que tiver cessado.
§ 1º Incide a prescrição no procedimento administrativo paralisado por mais de três anos, pendente de julgamento ou despacho, cujos autos serão arquivados de ofício ou mediante requerimento da parte interessada, sem prejuízo da apuração da responsabilidade funcional decorrente da paralisação, se for o caso.
§ 2º Quando o fato objeto da ação punitiva da Administração também constituir crime, a prescrição reger-se-á pelo prazo previsto na lei penal. (grifado) 
16.7.  	Sob o regime da referida Lei 9.873/1999, a contagem do prazo prescricional quinquenal deve ser realizada segundo entendimento delineado pelo Supremo Tribunal Federal (STF) nos autos da ADI 5509, devidamente explicitado na peça 318, consoante informado no subitem 16.4, retro, e no pronunciamento abaixo transcrito, exarado pelo titular desta unidade técnica especializada nos autos do TC Processo 013.393/20170:  
Trata-se de pedido de reexame interposto pela empresa Promon Engenharia Ltda. contra o Acórdão 1042/2021-TCU-Plenário (rel. Min. Benjamin Zymler) .
2.	A presente representação foi autuada em cumprimento ao Acórdão 1583/2016-TCU-Plenário (rel. Min. Benjamin Zymler) , que determinou a oitiva de empresas em razão da prática de conluio e fraudes às licitações promovidas pela Petrobras para as obras de implantação da Refinaria Abreu e Lima, também denominada de Refinaria do Nordeste (Rnest) , em Ipojuca/PE.
3.	Das razões indicadas no exame precedente, acolho os fundamentos que conduzem à proposta de desprovimento do apelo. Todavia, divirjo dos parâmetros utilizados para o exame da prescrição quinquenal da pretensão punitiva deste Tribunal, conforme as razões que se seguem. 
II
4.	No que se refere à sistemática prevista na Lei 9.873/1999, novas balizas têm sido adotadas por esta secretaria nos processos de controle externo, em atenção à jurisprudência do Supremo Tribunal Federal (STF) a partir da tese fixada no julgamento do RE 636.886, que conferiu nova interpretação ao art. 37, § 5º, da Constituição Federal no sentido de ser ' (...) prescritível a pretensão de ressarcimento ao erário fundada em decisão de Tribunal de Contas'. 
5.	Quanto à pretensão punitiva (de especial interesse para o caso em exame) , observa-se que já há orientação jurisprudencial sedimentada no STF. A partir do julgamento do MS 32.201, em 4/8/2017, várias decisões se seguiram, reafirmando a conclusão de que a prescrição da pretensão punitiva, no processo de controle externo, é regida pela Lei 9.873/1999.  Nessa linha há várias decisões recentes (MS 37424, DJe 14/10/2020; MS 36111, DJe 19/5/2020; MS 36799, DJe 05/10/2020; MS 36800, DJe 12/05/2020, entre outros) , expressando o seguinte entendimento: 'Na esteira de precedentes deste Supremo Tribunal, a regência da prescrição da pretensão punitiva do Tribunal de Contas da União decorre da interpretação sistemática dos arts. 1º e 2º da Lei n. 9.873/1999.'
6. 	Ocorre que, recentemente, o Plenário da Suprema Corte se manifestou mais uma vez sobre o tema no julgamento da ADI 5509, ao tratar da constitucionalidade do prazo prescricional e decadencial de cinco anos previsto nos arts. 76, § 5º e 78, § 7º da Constituição do Estado do Ceará. Com esteio no princípio da simetria insculpido no art. 75 da Constituição Federal, o relator, Min. Edson Fachin, definiu alguns parâmetros para fins de avaliação da incidência do prazo prescricional nos processos conduzidos pelas Cortes de Contas (TCU, Tribunais de Contas dos Estados e do Distrito Federal, e dos municípios) , assunto que passo a abordar, de forma mais detalhada, nos próximos parágrafos.  (grifado) 
7. 	A ADI 5509 foi manejada contra dispositivos da Constituição do Estado do Ceará e de lei ordinária do referido Estado, que fixaram prazo prescricional no processo do tribunal de contas daquela unidade federativa. 
8. 	Todavia, a discussão travada pelo STF teve por referência o modelo federal, em função do princípio da simetria, expressamente invocado pelo MPF, ao propor a ação, e pelo relator, ao analisar o tema. Assim, os fundamentos lançados no julgamento da ADI 5509 repercutem inevitavelmente no processo do TCU. 
9. 	Especificamente sobre a lei de regência e as causas interruptivas da prescrição, o relator, ministro Edson Fachin, reconheceu que o STF ainda não havia fixado orientação clara a respeito, em processo de caráter geral. Ao fazê-lo, na citada ADI, a orientação do relator foi a de aplicar os vários precedentes do STF em casos concretos, que já sinalizavam para a incidência da Lei 9.873/1999, afastando-se a incidência do art. 205 do Código Civil, como evidenciam as seguintes passagens do voto: 
a) 'A atividade de controle externo equipara-se, para fins de contagem do prazo prescricional, ao poder de polícia do Estado e, como tal, nos termos do art. 1º da Lei 9.873, de 1999, 'Prescreve em cinco anos a ação punitiva da Administração Pública Federal, direta e indireta, no exercício do poder de polícia, objetivando apurar infração à legislação em vigor, contados da data da prática do ato ou, no caso de infração permanente ou continuada, do dia em que tiver cessado''; 
b) 'Pela mesma razão, incidem as causas legais de interrupção da prescrição, conforme previsão constante do art. 2º da referida Lei'. 
10. 	Estabelecida a norma de regência do prazo e das causas interruptivas, o STF avançou no debate quanto ao termo inicial da prescrição, fixando regras mais detalhadas a respeito. Com esse fim, estabeleceu tratamento específico para as tomadas de contas especiais, distinguindo aquelas decorrentes de repasses sujeitos a prestação de contas específica e as relativas a situações em que os fatos são normalmente trazidos ao conhecimento do TCU por meio de denúncias e representações - tal como na hipótese do processo em análise. 
11. 	Nesse sentido, o voto do Ministro Edson Fachin trouxe uma regra geral e algumas hipóteses de aplicação casuística. Como regra geral, ficou estabelecido que 'o termo inicial da contagem do prazo deve ser o da entrada do processo de fiscalização no âmbito do Tribunal de Contas, ou dos órgãos que, por lei, são encarregados pelo controle interno'. 
12. 	Essa regra geral teve sua aplicação explicitada para algumas situações particulares, a saber: 
a) no caso de omissão de prestação de contas: 'o dano a ser apurado pela ausência de prestação de contas tem o lapso prescricional iniciado na data em que as contas deveriam ter sido entregues'; 
b) na hipótese de irregularidades detectadas no exame da prestação de contas: 'o procedimento prévio à instauração da tomada de contas ... deve ser encerrado o quanto antes, sendo que as irregularidades que tenham porventura sido nele identificadas somente terão iniciada a fluência do prazo prescricional após a competente comunicação para o órgão de controle interno ou para o Tribunal de Contas';
c) em irregularidades constatadas em fiscalizações, denúncias e representações: 'Finalmente, deve-se contar o prazo prescricional a partir da data do conhecimento da irregularidade nos casos em que, por iniciativa própria, o Tribunal realiza auditorias ou inspeções, assim como nos casos em que a ele são diretamente levadas as informações necessárias para a instauração de tomada de contas especial'. (grifado) 
III
13. 	Aplicando-se o entendimento perfilhado pelo STF no julgamento da ADI 5509 ao caso em concreto, como o presente processo se refere a representação formulada pelo TCU, o termo inicial da contagem do prazo prescricional corresponde à data da ciência das irregularidades praticadas pela Promon, caracterizada por meio da autuação da presente representação, em 25/5/2017.
14.	Das causas interruptivas da fruição do prazo prescricional (art. 2º, incs. II e IV da Lei 9.873/1999) , tem-se as instruções de mérito em 19/6/2019 (peça 65) , 7/5/2020 (peça 92) e 14/9/2020 (peça 103) , e a prolação do acórdão condenatório recorrível em 5/5/2021 (peça 110) . 
15.	Como se nota, não se operaram os efeitos do prazo geral quinquenal previsto no art. 1º, caput, da Lei 9.873/1999. Igualmente, não há que se ventilar a hipótese de prescrição intercorrente, visto não ter havido paralisação processual por período superior a três anos (art. 1º, § 1º, da Lei 9.873/1999) .
16.	Ante o exposto, com fundamento nos arts. 33 e 48 da Lei 8.443/1992, proponho que este Tribunal conheça do presente recurso e, no mérito, negue-lhe provimento.
16.8.     	Prevê a Lei 9.873/1999, contudo, causas interruptivas da prescrição das pretensões ressarcitória e punitiva (a lei não faz distinção entre pretensão punitiva e pretensão ressarcitória) após o início da marcha do prazo prescricional, como dispõe o art. 2º da referida Lei, com a redação conferida pela Lei 11.941/2009, verbis:
Art. 2º Interrompe-se a prescrição da ação punitiva:
I - pela notificação ou citação do indiciado ou acusado, inclusive por meio de edital; 
II - por qualquer ato inequívoco, que importe apuração do fato;
III - pela decisão condenatória recorrível;
IV - por qualquer ato inequívoco que importe em manifestação expressa de tentativa de solução conciliatória no âmbito interno da administração pública federal.
16.9.   	Neste ponto, merece destacar o seguinte excerto do voto do Ministro Luís Roberto Barroso no Mandado de Segurança 32.201, do Supremo Tribunal Federal (STF) , no qual deixa patenteado que a prescrição da ação punitiva se interrompe 'por qualquer ato inequívoco, que importe apuração do fato' (art. 2º, inciso II, da Lei 9.873/1999) , além, evidentemente, das demais causas interruptivas indicadas no mencionado dispositivo legal (art. 2º, incisos I, III e IV) :  
31 Pois bem. Aplicando-se, seja por interpretação direta seja por analogia, a regulamentação da Lei nº 9.783/1999 ao caso concreto, verificam-se os seguintes marcos temporais: a) o impetrante foi sancionado por conduta omissiva, na medida em que teria, segundo o TCU, deixado de concluir tempestivamente Plano de Desenvolvimento do Assentamento Itamarati I, na condição de Superintendente do INCRA/MS, cargo que deixou de exercer em 13.02.2003 (e-doc. 74) ; b) em 16.05.2007, por meio do Acórdão nº 897/2007, o TCU, ao conhecer de solicitação da Comissão de Fiscalização Financeira e Controle da Câmara dos Deputados, determinou a realização de auditoria na Superintendência Regional do Incra em Mato Grosso do Sul, com o objetivo de verificar a regularidade dos recursos federais aplicados na operacionalização dos Assentamentos Itamarati I e II (e-doc 3, fl. 2) ; c) em 11.09.2008, o impetrante foi notificado para apresentar justificativa, nos termos do art. 12, III, da Lei Orgânica do TCU (e-doc 11, fl. 169) ; d) na sessão de 15.02.2012, foi proferido o Acórdão nº 356/2012, por meio do qual o Plenário do TCU condenou o impetrante ao pagamento de multa no valor de R$ 10.000,00 (e-doc 37, fl. 30) ; e) na sessão de 13.03.2013, através do Acórdão nº 516/2013, o valor da multa foi reduzido para R$ 5.000,00 (e-doc 63, fl. 37) .
32. Estabelece o art. 1º da Lei nº 9.873/1999 que o prazo prescricional se inicia 'da data da prática do ato ou, no caso de infração permanente ou continuada, do dia em que tiver cessado'. Considerando que a conduta imputada ao impetrante possui natureza omissiva, a infração deve ser tida como permanente, somente tendo cessado com a exoneração do impetrante do cargo, o que ocorreu com a publicação da respectiva portaria em 13.02.2003. Este é, portanto, o termo inicial da prescrição.
33. De acordo com o art. 2º, II, da Lei nº 9.873/1999, a prescrição da ação punitiva se interrompe 'por qualquer ato inequívoco, que importe apuração do fato'. A irregularidade atribuída ao impetrante foi apurada através de auditoria realizada pela Superintendência Regional do INCRA/MS. Tal auditoria foi determinada pelo TCU através do Acórdão nº 897/2007, prolatado na sessão de 16.05.2007. Ao determinar a realização da auditoria, o TCU indubitavelmente praticou ato inequívoco a importar a apuração do fato, interrompendo, portanto, a prescrição, antes de decorrido o prazo de 5 (cinco) anos.
34. Em 11.09.2008, o impetrante foi notificado para apresentar justificativa, nos termos do art. 12, III, da Lei Orgânica do TCU (e-doc 11, fl. 169) . A notificação do investigado por possível irregularidade é causa de interrupção da prescrição da ação punitiva, nos termos do artigo 2º, I, da Lei nº 9.873/1999.
35. Posteriormente, na sessão de 15.02.2012 - mais uma vez antes de completado o lapso temporal de 5 (cinco) anos -, foi proferido o Acórdão nº 356/2012, por meio do qual o Plenário do TCU condenou o impetrante ao pagamento de multa no valor de R$ 10.000,00. Trata-se de decisão condenatória recorrível, que também interrompe o prazo prescricional (Lei nº 9.873/1999, art. 2º, III) .
36. Conclui-se, portanto, que, aplicadas as normas da Lei nº 9.873/1999, não ocorreu a prescrição da pretensão punitiva do TCU em relação ao impetrante. (grifado) 
16.10. 	Em um outro julgado sobre essa matéria, ao aplicar igual lógica prescricional no Mandado de Segurança 36.067, cujo agravo regimental foi apreciado pela 2ª Turma do Supremo Tribunal Federal, o Ministro Ricardo Lewandowski constatou a ocorrência de cinco causas interruptivas naquele caso concreto, inclusive no âmbito do controle interno, como se vê no seguinte trecho do inteiro teor do acórdão lavrado naquele mandamus: 
7. Ora, adotando-se a tese exposta no MS 32.201, e considerando o termo a quo (30/12/1999) , constataríamos a incidência de cinco causas interruptivas do prazo prescricional: a)  relatório de auditoria em conjunto realizada pelo Denasus e pela Secretaria Federal de Controle, lavrado em 06/07/2001, sendo este, certamente, um ato inequívoco que importou a apuração do fato (art. 2º, II, da Lei n. 9.873/1999) ; b)  instauração de Tomada de Contas Especial pelo FNS, ocorrida em 05/10/2005, sendo este também, certamente, um ato inequívoco que importou a apuração do fato (art. 2º, II, da Lei n. 9.873/1999) ; c)  a autuação da presente Tomada de Contas Especial no âmbito do Tribunal de Contas da União, ocorrida em 12/08/2008, sendo este também, certamente, um ato inequívoco que importou a apuração do fato (art. 2º, II, da Lei n. 9.873/1999) ; d)  o ato que ordenou a citação do responsável, ora impetrante, ocorrida em 12/07/2010 (art. 2º, I, da Lei n. 9.873/1999) ; e e)  o exercício do poder punitivo ocorrido em 20/06/2012, data da prolação do Acórdão 1563/2012-TCU-Plenário (art. 2º, III, da Lei n. 9.873/1999) . 
8. Como se vê, ainda que aplicadas as normas da Lei n. 9.873/1999, também não teria ocorrido a prescrição da pretensão punitiva do TCU em relação ao impetrante. (grifado) 
16.11.  	Com base em todo o delineamento jurídico acima exposto, passa-se a examinar a seguir, à luz da Lei 9.873/1999, se houve a ocorrência da prescrição quinquenal das pretensões punitiva e ressarcitória fundadas em decisão do TCU neste processo de tomada de contas especial. 
16.12. 	Diante das manifestações anteriores, dois pontos merecem ser anotados: o primeiro, é que serão observadas nesta instrução as regras atinentes ao início do prazo prescricional, segundo as premissas delineadas na citada ADI 5509, destacadas no despacho transcrito no subitem 16.7, retro (item 12, alínea 'c') ; o segundo, é que serão ponderadas as causas interruptivas da prescrição ocorridas e comprovadas neste processo, bem como no TC Processo 012.147/2006-4 (Acórdão 1181/2009-TCU-Primeira Câmara, item 3, retro) , representação que deu origem a esta tomada de contas especial, considerando-se as regras atinentes ao início do prazo prescricional, mencionadas na parte inicial deste subitem, e às causas interruptivas da prescrição contidas na Lei 9.873/1999, bem como as premissas apresentadas nos Mandados de Segurança 32.201 e 36.067 do STF, anteriormente comentadas.
16.13.	No caso vertente, a contagem do prazo prescricional quinquenal da pretensão ressarcitória de que trata a Lei 9.873/1999 tem início, a rigor, em 8/6/2006, com a autuação do processo de representação anunciado no item 3, retro, e subitem precedente (TC Processo 012.147/2006-4) , por meio do qual foram apuradas irregularidades praticadas no âmbito da Defensoria Pública da União e colacionadas as informações necessárias à instauração desta tomada de contas especial. 
16.14. 	Destaque-se que essa conclusão está em consonância com a regra geral prevista no julgamento da ADI 5509 de que o 'termo inicial da contagem do prazo deve ser o da entrada do processo de fiscalização no âmbito do Tribunal de Contas da União, ou dos órgãos que, por lei, são encarregados pelo controle interno.', consoante explicitado no item 12, alínea 'c', do pronunciamento do titular desta Serur, transcrito no subitem 16.7, retro. No presente caso, como apontado no subitem precedente, o TCU tomou conhecimento em sua inteireza das irregularidades objetos desta TCE em 8/6/2006, com a autuação da representação acima mencionada, devendo, por isso, ser essa data do início da contagem do prazo prescricional. 
16.15. 	Referida contagem do prazo prescricional foi interrompida nas datas descritas nos demonstrativos abaixo, constantes da TCE e do processo de representação acima mencionado, cabendo destacar que todos os atos em questão representam causas interruptivas previstas na Lei 9.873/1999, pois constituem atos inequívocos de apuração dos fatos de que trata o art. 2º, inciso II, da citada norma, consoante decidido pelo STF:  
TC Processo 012.147/2006-4 (Representação) 
	ATOS
	DATA
	PEÇAS

	Relatório da Comissão de Sindicância da Defensoria Pública da União propondo instauração de processos administrativos para possíveis irregularidades funcionais atribuídas aos responsáveis relacionados e Despacho do Defensor Público-Geral da União instaurando os processos administrativos propostos.  
	24/10/2005
	1, p. 12-27

	Portaria 170/2005 do Defensor Público-Geral da União instaurando processo administrativo disciplinar com o objetivo de apurar possíveis irregularidades funcionais atribuídas aos responsáveis arrolados nesta tomada de contas especial. 
	3/11/2005
	1, p. 28

	Ofício 23/06 - GP/PRDF da Procuradoria da República no Distrito Federal - 5º Ofício Criminal dando conhecimento ao Tribunal de Contas da União de irregularidades praticadas no âmbito da Defensoria Pública da União, as quais chegaram ao conhecimento do referido órgão ministerial por meio do Ofício 1414/2005/GAB/DPGU, do Defensor Público-Geral da União.  
	19/1/2006
	1, p. 2, 5 e 6

	Despacho do Ministro-Substituto Augusto Sherman Cavalcanti determinando a realização de diligências antes da autuação do processo de Representação.  
	13/3/2006
	1, p. 3

	Diligência realizada junto ao Defensor-Público da União (Ofício 165/2006-TCU/SECEX-6) .
	20/3/2006
	1, p. 7

	Resposta à diligência mencionada no item precedente (Ofício 398/3006/GAB/DPGU) .
	4/4/2006
	1, p. 8 e 9

	Despacho do Ministro-Substituto Augusto Sherman Cavalcanti determinando a autuação da Representação e a realização de diligências.
	6/6/2006
	1, p. 42

	Autuação do processo de representação oriunda do Ministério Público Federal do Distrito Federal (MPF/DF) relatando supostas irregularidades no âmbito da Defensoria Pública da União (TC-Processo 012.147/2006-4) .  
	8/6/2006
	Capa principal

	Diligência realizada junto ao Secretário Federal de Controle Interno (Ofício 534/2006-TCU/SECEX-6) .
	9/6/2006
	1, p. 43

	Resposta da Secretaria Federal de Controle Externo à diligência realizada pelo TCU por meio do Ofício 534/2006-TCU/SECEX-6. 
	4/7/2006
	1, p. 45

	Instrução da então 6ª Secretaria de Controle Externo propondo a realização de inspeção e de diligência relacionadas aos fatos tratados nesta tomada de contas especial. 
	20/9/2006
	1, p. 52, e 2, p. 1-6

	Despacho da Secretária de Controle Externo determinando a realização da inspeção e da diligência mencionada no item precedente.
	20/9/2006
	2, p. 7 

	Relatório de Inspeção realizada pelo TCU na Defensoria Pública da União. 
	27/9/2007
	2, p. 17-54, e 3, p. 1-15

	Relatório Final da Comissão do Processo Administrativo Disciplinar 08038.005784/2006-41.
	31/3/2008
	141, p. 29-52, 142, p. 1-50, 143, p. 1-50, 144, p. 1-51, e 145, p. 1-72

	Decisão proferida pelo Subdefensor Público-Geral da União nos autos do Processo Administrativo Disciplinar mencionado no item precedente.
	7/5/2008
	141, p.    4-28

	Ofício 1931/2008-DPGU/GAB da Defensoria Pública Federal encaminhando ao TCU cópia do Relatório Final relativo ao Processo Administrativo Disciplinar 08038.005784/2006-41 e da decisão mencionada no item precedente.
	13/5/2008
	141, p. 4

	Instrução da 6ª Secretaria de Controle Externo propondo a realização de audiências e de determinação para que a Defensoria Pública da União instaurasse processo de tomada de contas especial em relação aos fatos descritos no Relatório de Inspeção mencionado no item precedente. 
	19/7/2008
	3, p. 16-29

	Mediante o Acórdão 1181/2009-TCU-Primeira Câmara o Tribunal decidiu: a) conhecer da representação, b) determinar a realização de audiências e oitivas e c) determinar à Defensoria Pública da União que instaurasse tomada de contas especial quanto aos fatos relatados neste processo. 
	24/3/2009
	4, p. 44-51

	Acórdão 2980/2009-TCU-Primeira Câmara, por meio do qual o Tribunal não conheceu de embargos de declaração opostos ao Acórdão 1181/2009-TCU-Primeira Câmara.
	9/6/2009
	7, p. 45

	Ofício 2452/2009-DPGU/GAB da Defensoria Pública da União comunicando ao TCU que foi instaurada a tomada de contas especial determinada pelo Acórdão 1181/2009-TCU-1 ª Câmara. 
	9/6/2009
	8, p. 25 e 26

TC Processo 007.632/2014-2 (tomada de contas especial) 
	ATOS
	DATA
	PEÇAS

	Parecer da Defensoria Pública da União propondo a adoção de providências relacionadas aos fatos tratados nesta tomada de contas especial.
	22/7/2009
	2, p. 123-125

	Parecer da Coordenação de Planejamento, Orçamento e Finanças da Defensoria Pública-Geral da União.
	18/9/2009
	2, p. 127-135

	Parecer 23/2009 do Gabinete do Defensor Público-Geral da União.
	28/9/2009
	2, p. 137-139

	Despacho do Defensor Público-Geral da União determinando o prosseguimento da tomada de conta especial.
	28/9/2009
	2, p. 140

	Nota CCONT/DPROG/SE/MJ 003/2009 sobre a tomada de conta especial instaurada pela Defensoria Pública da União em cumprimento à determinação do Acórdão 1181/2009-TCU-Primeira Câmara.
	23/12/2009
	2, p. 141-144

	Ofício 236/2009/GAB/DPGU da Defensoria Pública-Geral da União ao Relator do TC Processo 012.147/2006-4, Ministro-Substituto Augusto Sherman Cavalcanti, solicitando novo prazo para instauração da tomada de contas especial de que trata o Acórdão 1181/2009-TCU-Primeira Câmara. 
	22/12/2009
	2, p. 149-150

	Despacho 304/2010/COPOF/DFGU da Coordenação de Planejamento, Orçamento e Finanças da Defensoria Pública-Geral da União determinando a adoção de providências em relação aos fatos relatados nesta tomada de contas especial.
	1/2/2010
	2, p. 151-152

	Acórdão 105/2010-TCU-Plenário (TC Processo 007.969/2003-0) prorrogando o prazo para o cumprimento da determinação à Defensoria Pública-Geral da União para instauração de tomada de contas especial, realizada pelo Acórdão 1181/2009-TCU-Primeira Câmara. 
	3/2/2010
	2, p. 173

	Ofício 876/2010-TCU/SECEX-6 do TCU ao Defensor Público-Geral da União solicitando informações sobre o cumprimento da determinação de instauração de tomada de contas especial realizada pelo Acórdão 1181/2009-TCU-Primeira Câmara. 
	22/10/2010
	2, p. 172

	Despacho do Defensor Público-Geral da União determinando a adoção de providências em relação à tomada de contas especial determinada pelo Acórdão 1181/2009-TCU-Primeira Câmara. 
	3/11/2010
	2, p. 164-171

	Termo de instauração da tomada de contas especial pela Defensoria Pública da União. 
	9/11/2010
	3, p. 3

	Portaria 303/2011 da Defensoria Pública da União reconduzindo os membros da comissão de tomada de contas especial para conclusão dos trabalhos. 
	19/5/2011
	3, p. 135

	Relatório parcial de tomada de contas especial, emitido pela comissão de tomada de contas especial.  
	23/5/2011
	3, p. 139-143

	Notificação pela Defensoria Pública da União da sra. Anne Elisabeth Nunes de Oliveira para ressarcir ao Erário os valores a ela atribuídos como débito (Ofício 222/2011) .
	7/7/2011
	3, p. 168

	Prorrogação de prazo para conclusão da tomada de contas especial (Portaria 401/152011) . 
	15/7/2011
	3, p. 153

	Memorando 139/2011-AECI/MJ determinando ao Defensor Público-Geral Federal a adoção de diversas providências em relação à tomada de contas especial.
	30/11/2011
	3, p. 279

	Relatório Final da tomada de contas especial emitido pela comissão de tomada de contas especial da Defensoria Pública-Geral da União. 
	16/1/2012
	3, p. 283-341

	Ofício 772/2012-GABDPGF/DPGU do Defensor Público-Geral Federal encaminhando o Relatório Final da Tomada de Contas Especial à Controladoria-Geral da União (CGU) . 
	21/9/2012
	3, p. 347

	Ofício 34042/DiligTCE/DP/SFC/CGU-PR da CGU determinando ao Defensor Público-Geral Federal a adoção de providências com vistas ao saneamento da tomada de contas especial. 
	14/11/2012
	3, p. 371

	Portaria 165/2013 da Defensoria Pública-Geral da União designando o tomador da tomada de contas especial para complementação da TCE. 
	1º/3/2013 
	3, p. 19

	Relatório do Tomador de Contas Especial - Relatório de TCE 004/2013.
	10/5/2013
	7, p. 59-

	Relatório de Auditoria 1246/2013 da CGU.
	28/8/2013
	7, p. 75-80

	Certificado de Auditoria 1246/2013 da CGU. 
	2/9/2013
	7, p. 81

	Parecer do Dirigente do Órgão de Controle Interno 1246/2013 da CGU.
	3/9/2013
	7, p. 82

	Pronunciamento Ministerial sobre a tomada de contas especial. Determinação para encaminhamento do processo ao TCU.
	11/3/2014
	7, p. 97

	Autuação da tomada de contas especial no TCU (TC Processo 007.632/2014-2) .
	7/4/2014
	Capa principal

	Despacho determinando a realização de diligência ao Defensor Público-Geral Federal. 
	1º/9/2014
	8-10

	Ofício 0249/2015-TCU/SecexAdministração ao Defensor Público-Geral Federal para atendimento às diligências citadas no item precedente. 
	6/4/2015
	11 

	Instrução da unidade técnica propondo novas diligências.
	19/10/2016
	16

	Despacho do Relator do processo, Ministro Vital do Rêgo, determinando a realização das diligências propostas. 
	22/11/2016
	19

	Ofício 0701/2016-TCU/SecexAdministração ao Defensor Público-Geral Federal para atendimento às diligências indicadas no item precedente. 
	8/12/2016
	20

	Resposta do Defensor Público-Geral da União ao Ofício 0701/2016, por meio dos Ofícios 4/2017 e 7/2017. 
	1º/2/2017 e 7/3/2017
	26 e 29 

	Instrução da unidade técnica propondo a realização de citação e audiência dos responsáveis. 
	15/8/2018
	40

	Despacho autorizando a realização de citação e audiência dos responsáveis arrolados no processo.
	15/8/2018
	42

	Citação da sra. Anne Elisabeth Nunes de Oliveira por meio do Ofício 405/2018.
	18/9/2018
	95 e 136

	Instrução de mérito da unidade técnica, com proposta de irregularidade das contas e imputação de débito. 
	10/5/2019
	159

	Parecer do Ministério Público junto ao TCU, representado pelo procurador Rodrigo Medeiros de Lima. 
	3/3/2020
	162

	Acórdão 10153/2020-TCU-Primeira Câmara, com julgamento pela irregularidade das contas e imputação de débito.
	22/9/2020
	166

	Acórdão 4038/2021-TCU-Primeira Câmara, mediante o qual o TCU não conheceu de embargos de declaração opostos ao Acórdão 10153/2020-TCU-Primeira Câmara pelas sras. Anne Elisabeth Nunes de Oliveira e Marina da Silva Steinbruch. 
	16/3/2021
	217

	Acórdão 18882/2021-TCU-Primeira Câmara, Relator Ministro Jorge Oliveira. Negou provimento a recursos de reconsideração interpostos por Gilderlan Barreto Santos e José Ferreira de Lima. 
	30/11/2021
	246

	Acórdão 1141/2022-TCU-Primeira Câmara, Relator Ministro Jorge Oliveira. Embargos de declaração opostos pela sra. Marina da Silva Steinbruch ao Acórdão 18882/2021-TCU-Primeira Câmara acolhidos parcialmente, sem efeitos infringentes. 
	8/3/2022
	278

16.16. 	Pelos elementos acima enunciados, verifica-se que não houve no presente caso a prescrição quinquenal da pretensão ressarcitória fundada em decisão do TCU, à luz do previsto no art. 1º da Lei 9.873/1999, nem mesmo a prescrição intercorrente de que trata o art. 1º, § 1º, da referida norma, devendo, assim, ser considerado improcedente o pedido para que seja declarado nulo o acórdão recorrido por conta dessa preliminar.  
16.17.	Importa ressaltar que essa questão da prescrição quinquenal à luz da Lei 9.873/1999 já foi tratada neste processo por ocasião da prolação dos Acórdão 18882/2021-TCU-Primeira Câmara e 1141/2022-TCU-1ª Câmara, ambos relatados pelo Ministro Jorge Oliveira, indicados na parte final do demonstrativo acima.   
Mérito: 
Das razões recursais
Recorrente: Anne Elisabeth Nunes de Oliveira (peça 283) 
17.	No mérito, a recorrente alega que:  
	a) os valores lançados como débito são aleatórios e sem consistência, não tendo sido apontado o real e efetivo prejuízo causado ao Erário;
	b) o débito a ela imputado não se compatibiliza, nem de longe, com os valores que eram alocados à Defensoria Pública da União para execução das despesas necessárias à realização das atividades do órgão;
	c) na Ação Cautelar 2009.34.00.017875-8, que tramita perante a 17ª Vara Federal do Distrito Federal, os valores indicados como débito é bem inferior ao contido no acórdão recorrido;
	d) não houve enriquecimento ilícito em relação aos valores impugnados pelo TCU;   
	e) não atuou de forma direta e pessoal na prática dos atos tidos como irregulares nesta TCE, mas apenas na condição de ordenadora de despesas, não devendo, por isso, ser responsabilizada solidariamente com outros responsáveis, aplicando-se, neste caso, o entendimento contido no Acórdão 9294/2020-TCU-Primeira Câmara, Relator Ministro Bruno Dantas; 
	f) jamais cometeu ilicitude, ilegalidade ou irregularidade no período em que, assumindo a chefia da Defensoria Pública da União, atuou como ordenadora de despesas; 
		g) jamais compactuou ou autorizou a adoção interna de qualquer procedimento que se voltasse, direta ou indiretamente, a favorecer fornecedores ou a admitir a prática de superfaturamento;
	h) não autorizou atos internos que pudessem promover, de qualquer modo, desvios de bens ou de recursos públicos; 
	i) não firmou e não teve conhecimento da existência de falsas justificativas a respeito da necessidade das contratações; 
	j) não autorizou a formação de fundo de caixa paralelo ou de aquisições simuladas; 
	k) todos os gastos realizados no período em que chefiou o órgão foram executados com a descentralização de atividades, como habitualmente se dá em todo e qualquer órgão da Administração Pública;
	l) é inaceitável a imputação de responsabilidade exclusivamente à recorrente em razão da não responsabilização das empresas contratadas que se beneficiaram dos recursos financeiros indicados nesta TCE;  
	m) as licitações e contratações efetivadas no período, conduzidas pela área de administração, foram planejadas e executadas em conformidade com as disponibilidades do Órgão e respeitadas as limitações decorrentes naturalmente da falta de autonomia administrativa, orçamentária e financeira; 
	 	n) a instalação de unidades da Defensoria Pública da União jamais foi efetivada sem prévio planejamento, mas respeitando as limitações naturalmente decorrentes da ausência de um orçamento específico, da falta de autonomia da Instituição e da ausência de planejamento de Governo; 
	o) jamais negligenciou no controle regular de entrada e saída de material de consumo, mesmo porque a Defensoria Pública da União sempre apresentou indesejada deficiência de material voltado ao atendimento regular de sua clientela, não raro gerando a necessidade de desembolsos pessoais por parte de membros da carreira para a realização de suas atividades funcionais; e
	p) o TCU deve determinar a realização de levantamento dos seguintes dados para que a recorrente possa realizar de forma justa a sua defesa em relação aos fatos a ela imputados:
	p1) qual o volume de recursos que, na época, era destinado à implantação e à manutenção da Defensoria Pública da União (DPU) :
	p2) como eram formalizadas as despesas e como eram realizados os desembolsos;
	p3) qual era o nível de autonomia administrativa e orçamentária de que dispunha a DPU;
	p4) a quem cabia responder pela fiscalização interna dos atos que lhe diziam respeito; e
	p5) qual era o nível de relacionamento estrutural entre o Ministério da Justiça e a DPU e até quanto isso perdurou.
17.1.		Com base nessas alegações, a recorrente pede, no mérito, que o recurso de reconsideração seja conhecido e provido para declarar a invalidade do acórdão recorrido e determinar a complementação da instrução para verificação dos dados indicados no recurso ou, ainda, para afastar a sua responsabilidade pelos atos irregulares indicados no processo.      
Análise:
17.2. 	No presente caso, a recorrente foi citada para apresentar alegações de defesa nos seguintes termos, de acordo com a Lei 8.443/1992 (Lei Orgânica do TCU) e com o Regimento Interno da Corte de Contas, em obediência aos princípios constitucionais do contraditório e da ampla defesa (Ofício 405/2018/TCU/SecexAdministração, de 5/9/2018, peça 95) :    
a) Irregularidade: pagamento de produtos não entregues (a exemplo da aquisição de lapiseiras) e serviços não executados (a exemplo de impressão de capas de processo, pastas plásticas; marcenaria prestados pela Marcenaria Skala Ltda.-ME; 'upgrade' de equipamentos de informática, manutenção de fax; serviços gráficos atinentes à 'Conferência - Defensoria Pública e Direitos Humanos' e à 'Organização da Defensoria Pública da União') ; 
a.1) Conduta das Sras. Anne Elisabeth Nunes de Oliveira, Marina da Silva Steinbruch, e do Sr. José Ferreira de Lima: autorizarem o pagamento de despesas irregulares, assim consideradas aquelas em que a DPU constatou a não-destinação dos itens adquiridos, fato agravado pela inexistência de entrada de dados em sistemas de controle de materiais e patrimônio, conforme evidenciado às peças 3, p. 377-441; 4, p. 21-227; 7, p. 42-46, 59-71, 75-80; 26; 29; 30, p. 1-26, 32- 107, 140-204, 206- 207, 210-213, 216-220, 223-226, 228-229; e 39; 
a.2) Dispositivos violados: arts. 62 e 63 da Lei 4.320/1964 c/c o art. 42 do Decreto 93.872/1986; 
b) Irregularidade: aquisição de produtos sem amparo legal, a exemplo de peças de vestuário masculino adquiridos junto à empresa Garbo S.A., configurando desvio de finalidade; 
b.1) Conduta das Sras. Anne Elisabeth Nunes de Oliveira, Marina da Silva Steinbruch, e do Sr. José Ferreira de Lima: autorizarem o pagamento de despesas irregulares, assim consideradas aquelas em que a DPU constatou a não-destinação dos itens adquiridos, fato agravado pela inexistência de entrada de dados em sistemas de controle de materiais e patrimônio, conforme evidenciado às peças 3, p. 377-441; 4, p. 31, 43, 45, 47, 61, 71, 77, 81, 87, 89, 91, 113, 121, 125, 129, 139, 153, 159, 161, 189, 197; 7, p. 42-46, 59-71, 75-80; 26; 29; 30, p. 1, 3-5, 11-13, 15-19, 30-31; 39, p. 1, 3-9, 12-14, 16, 19; 
b.2) Dispositivos violados: princípios da legalidade e da impessoalidade, insculpidos no art. 37, caput, da Constituição Federal de 1988. (grifado) 
17.3.	No ofício de citação acima informado constou em detalhes os valores históricos relacionados ao débito imputado à recorrente e aos demais responsáveis solidários (peça 95, p. 4-15) .
17.4.	Esses valores decorrem de pagamentos de produtos não entregues e de serviços não executados e de aquisição de produtos sem amparo legal, devidamente apurados no âmbito desta tomada de contas especial. Esses desembolsos foram ordenados pela recorrente durante os exercícios de 2000 a 2004, nos termos descritos nos subitens 9.4.1, 9.4.1.1, 9.4.1.2, 9.4.1.3, 9.4.1.4, 9.4.2, 9.4.2.1 e 9.4.1.2 do acórdão recorrido (peça 166) . 
17.5.      Diversamente do argumento apresentado no item 17, alínea 'a', retro, verifica-se que os valores lançados como débito em nome da recorrente foram devidamente apurados neste processo a partir de dados apresentados pela Defensoria Pública da União (DPU) na TCE, os quais foram posteriormente complementados e depurados pela unidade técnica do TCU com base em elementos de provas acostadas aos autos em razão de diligências realizadas junto à DPU, conforme enunciado nos itens 13 ao 27 e 79 da instrução de mérito da Secretaria de Controle Externo de Tomada de Contas Especial, de 10/5/2019 (peça 159) . 
17.6. 	Ressalte-se que eventual dificuldade da DPU em responder às diligências realizadas pelo TCU em relação aos valores impugnados e aos responsáveis apontados pela prática dos atos indicados como irregulares não constitui motivo suficiente para descaracterizar a existência do débito tampouco a responsabilidade da recorrente pelos atos ilegítimos por ela praticado, os quais causaram, efetivamente, dano ao Erário, considerando que no âmbito da TCE a unidade técnica do TCU examinou de forma detalhada  os elementos de provas constantes dos autos e concluiu serem suficientes para a imputação de responsabilidade à recorrente pelo prejuízo causado ao Erário nos valores indicados no acórdão recorrido, consoante manifestação da unidade técnica no seguinte sentido (peça 159) :
77.	No que concerne à alegação de que teria havido vícios e erros na sua responsabilização materializados, por exemplo, na dificuldade da DPU em atender aos questionamentos da TCU (diligências) no que concerne à delimitação do dano ao erário a ela imputado (duas diligências pelo TCU) ; bem como a supostos atos de perseguição a ela dirigidos (peça 156, p. 3-5, 22-24) , entende-se que esses não merecem prosperar.
78.	Com efeito, a DPU atendeu a duas diligências desta Corte de Contas (peças 11 e 20) em três ocasiões (peças 13, 26 e 29) , tendo logrado êxito em suprir as lacunas de informação que outrora existiam neste processo. As supostas dificuldades da DPU em relação ao saneamento dos autos são compreensíveis ante a complexidade do processo no que tange à quantificação do dano e a identificação dos responsáveis. 
17.7. 		Neste ponto, convém transcrever o seguinte trecho extraído da instrução de mérito da Secretaria de Controle Externo de Tomada de Contas Especial, cuja contextualização evidencia de forma clara e objetiva a responsabilidade da recorrente pelos atos inquinados a ela atribuídos (peça 159) :
Contexto da responsabilização:
69.	Antes de adentrar ao exame das alegações de defesa, importa salientar que a responsável foi citada em decorrências das seguintes irregularidades (itens 9.6.1 e 9.6.3 do Acórdão 1181/2009-TCU-Primeira Câmara) :
a) pagamento de produtos não entregues (a exemplo da aquisição de lapiseiras) e serviços não executados (a exemplo de impressão de capas de processo, pastas plásticas; marcenaria prestados pela Marcenaria Skala Ltda.-ME; 'upgrade' de equipamentos de informática, manutenção de fax; serviços gráficos atinentes à 'Conferencia - Defensoria Pública e Direitos Humanos' e o 'Organização da Defensoria Pública da União') ; com infração aos arts. 62 e 63 da Lei 4.320/1964 c/c o art. 42 do Decreto 93.872/1986;
b) aquisição de produtos sem amparo legal, a exemplo de peças de vestuário masculino adquiridos junto à empresa Garbo S.A., configurando desvio de finalidade; com infração ao princípio da legalidade e da impessoalidade, insculpidos no art. 37, caput, da Constituição Federal de 1988.
70.	A conduta da responsável, circunspecta a seu período de gestão (22/10/2000 a 18/12/2004) , foi a mesma para ambas as irregularidades, qual seja: autorizar o pagamento de despesas irregulares, assim consideradas por não apresentarem a destinação dos itens adquiridos, fato agravado pela inexistência de entrada de dados em sistemas de controle de materiais e patrimônio à época, conforme evidenciado às peças 3, p. 377-441; 4, p. 31, 43, 45, 47, 61, 71, 77, 81, 87, 89, 91, 113, 121, 125, 129, 139, 153, 159, 161, 189, 197; 7, p. 42-46, 59-71, 75-80; 26; 29; 30, p. 1, 3-5, 11-13, 15-19, 30-31; 39, p. 1, 3-9, 12-14, 16, 19.  
71.	A aludida conduta foi comissiva e culposa em sentido amplo, tendo acarretado dano ao erário em relação a um montante histórico de despesas de R$ 9.364.937,09.
72.	Nesse contexto, deve-se ressaltar que tal conduta não foi a única a ensejar tal dano, tendo ocorrido, em verdade, uma linha de produção no modelo 'fordista', conforme termo utilizado pela Comissão de TCE. Tal analogia faz sentido na medida em que as irregularidades danosas ao erário só puderam se concretizar ante a ação de múltiplos atores justamente no processo de pagamento da despesa pública (liquidação e pagamento) . O papel da responsável em questão foi a de autorizar o pagamento de despesas irregulares ao longo de seu período de gestão (ato materializado na emissão da OB) . Frise-se que este papel foi exercido sempre em conjunto com o Sr. José Ferreira de Lima (CPF XXX.548.677-XX) , e nunca com a Sra. Marina da Silva Steinbruch (CPF XXX.954.128-XX) , gestora máxima que sucedeu a responsável.   
73.	Salienta-se que a concepção de linha de produção no âmbito da fase interna da TCE (peças 6, p. 377-443; e 7, p. 59-71) é diferente da adotada no âmbito do TCU (peças 8, 16 e 40) . Para a primeira, não seria possível individualizar os débitos para cada responsável, bem como o nexo de causalidade para cada conduta a concorrer para o advento dos prejuízos ao erário. Já a unidade técnica do TCU entende que há como individualizar a conduta e os débitos, uma vez que o processo de pagamento envolvia a participação dos seis envolvidos no PAD, cada um deles exercia um papel no processo de pagamento de cada despesa irregular, daí a interpretação dada ao termo 'linha de montagem'. Nesse sentido, foram as feitas diligências realizadas junto à DPU.     
74.	Relativamente à descrição das despesas irregulares, conforme se observou nas planilhas às peças 15 e 39, estas representam os mais variados tipos de bens (a exemplo da aquisição de lapiseiras, peças de vestuário masculino adquiridos junto à empresa Garbo S.A.) e serviços não executados (a exemplo de impressão de capas de processo, pastas plásticas; marcenaria prestados pela Marcenaria Skala Ltda.-ME; 'upgrade' de equipamentos de informática, manutenção de fax; serviços gráficos atinentes à 'Conferencia - Defensoria Pública e Direitos Humanos' e o 'Organização da Defensoria Pública da União') ; de forma sobremaneira pulverizada. Nessas planilhas, constam quais foram as notas fiscais, enquanto que na planilha à peça 30 constam os processos de pagamento de cada despesa. Releva mencionar que tais dados foram levantados junto à STN, e examinados pela DPU quanto à sua regularidade, tendo sido considerados ilegais aquelas em que se constatou a não-destinação dos itens adquiridos, fato agravado pela inexistência de entrada de dados em sistemas de controle de materiais e patrimônio.
17.8.	Não deve ser acolhida também a alegação constante da alínea 'b' do item 17, uma vez que os valores históricos do débito imputado à recorrente, descritos nos subitens 9.4.1.1, 9.4.1.2, 9.4.1.3, 9.4.1.4, 9.4.2.1 e 9.4.2.2 do acórdão recorrido, se referem, de fato, às despesas realizadas com base em autorização da recorrente, que atuou como ordenadora de despesas da DPU. Cabe esclarecer que não seria possível empenhar tais despesas e ordenar o seu pagamento sem que houvesse, concretamente, à disposição da DPU os recursos orçamentários e financeiros necessários para tanto.  
17.9.	É importante esclarecer que a análise deve ser feita com base nos valores históricos dispendidos e não com fulcro no valor global atualizado monetariamente. 
17.10.	No que diz respeito especificamente às limitações orçamentárias e financeiras da DPU, as quais não conduzem, necessariamente, à elisão das irregularidades atribuídas à recorrente, cujas contas foram julgadas irregulares com fundamento no art. 16, inciso III, alíneas 'c' e 'd', da Lei 8.443/1992, convém trazer à colação os seguintes esclarecimentos contidos na instrução de mérito da unidade técnica (peça 159) :
98.	Em relação ao alegado de que a DPU, à época da gestão da responsável, era dependente do que era repassado pelo Ministério da Justiça e que teria ocorrido bastante limitação de verbas na instituição a qual presidira (peça 156, p. 17) , entende-se que tal fato não justifica a ocorrência de execução irregular de despesas no âmbito da DPU. Ora, a limitação ou não de verbas públicas não influi no modo legal e legítimo de execução das despesas.  (grifado) 
99.	No que concerne ao argumento de que a Defensoria Pública da União somente teria se tornado efetivamente unidade orçamentária em 2005 (peça 156, p. 19) , entende-se que isso não elide o acontecimento materializado na emissão de ordens bancárias (última etapa da execução da despesa) no âmbito da DPU, unidade gestora (UG) 200140, conforme documento às peças 29 e 30 (resposta da DPU em resposta à diligência do TCU) , sendo que a fonte é o SERPRO/STN (peça 30, p. 1-18) . (grifado) 
100.	Nesse ponto, conforme glossário da Secretaria do Tesouro Nacional (STN) , cabe trazer à cola as definições de unidade gestora e unidade orçamentária :
Unidade gestora é a nomenclatura usada para definir as unidades cadastradas no Siafi investidas do poder de gerir recursos orçamentários e financeiros, próprios ou sob descentralização e cujo titular, em consequência, está sujeito à tomada de contas anual em conformidade com o disposto nos artigos 81 e 82 do Decreto-lei nº 200, de 25 de fevereiro de 1967. 
Unidade Orçamentária (UO) é o agrupamento de serviços subordinados ao mesmo órgão ou repartição a que serão consignadas dotações próprias (art. 14 da Lei nº 4.320/1964) . As dotações são consignadas às unidades orçamentárias, responsáveis pela realização das ações. Cabe ressaltar que uma unidade orçamentária não corresponde necessariamente a uma estrutura administrativa, como ocorre, por exemplo, com alguns fundos especiais e com as unidades orçamentárias 'Transferências a Estados, Distrito Federal e Municípios', 'Encargos Financeiros da União', 'Operações Oficiais de Crédito', 'Refinanciamento da Dívida Pública Mobiliária Federal' e 'Reserva de Contingência'. Fonte: MCASP 5ª Edição
101.	Como se vê, é a unidade gestora que administra os recursos públicos, fato que engloba a DPU nos exercícios de 2000 a 2004, tanto é que estava sujeita à prestação de contas junto ao TCU.  (grifado) 
17.11.	De igual modo não deve ser acolhida a alegação descrita na alínea 'c' do item 17, retro, pelos seguintes motivos: 
	a) eventual divergência entre os valores indicados nesta TCE e os mencionados na ação cautelar em tramitação perante o Poder Judiciário não infirma a deliberação do TCU de imputação de débito à recorrente pelos valores históricos discriminados no acórdão recorrido, fruto de acurada apuração no âmbito do TCU e objeto do devido contraditório; e
	b) aplica-se ao presente caso a regra da independência das instâncias cível, penal e administrativa. 
17.12.	Neste ponto, é esclarecedora a seguinte análise extraída da instrução de mérito da unidade técnica (peça 159) : 
84.	  No tocante à observação de que no bojo da ação cautelar 2009.34.00.017875-8, em trâmite na 17ª Vara Federal do DF, os valores revelados como prejudiciais ao erário foram de R$ 1.429.024,39 (consoante petição protocolada pelo MPF na Ação Cautelar 2009.34.00.017875-8, indicando a quantificação dos danos alegadamente causados - peça 156, p. 38-39, e expedientes da DPU para determinação do valor alegadamente representativo dos danos causados ao erário - peça 156, p. 40-51) ; mas que nesta TCE, foram de R$ 22.052.153,03 (peça 156, p. 5) ; é relevante mencionar, inicialmente, que o Tribunal de Contas da União possui jurisdição e competência próprias estabelecidas pela Constituição Federal e pela sua Lei Orgânica (Lei 8.443/92) . Dessa forma, a existência de ação judicial sobre mesma matéria não obsta o exercício do controle externo, dado o princípio da independência das instâncias cível, penal e administrativa. 
85.	Sobre esse tema, o Supremo Tribunal Federal tem sufragado a tese da independência entre as instâncias administrativa e penal (v.g. Mandados de Segurança 21.948-RJ, 21.708-DF e 23.625-DF) , no que é acompanhado pelo Superior Tribunal de Justiça (MS 7080-DF, MS 7138-DF e 7042-DF) , corroborando, por extensão, o entendimento esposado por esta Corte de Contas.
86.	Nesse sentido são os Acórdão 5493/2011-TCU-Segunda Câmara, rel. AUGUSTO NARDES, 6.723/2010-1ª Câmara, rel. MARCOS BEMQUERER, 3.949/2009-2ª Câmara, rel. BENJAMIN ZYMLER, 6.641/2009-1ª Câmara, rel. MARCOS BEMQUERER, 185/2008-Plenário, rel. GUILHERME PALMEIRA, 309/2008-1ª Câmara, rel. AUGUSTO NARDES, 2.341/2007-Plenário, rel. AUGUSTO SHERMAN, 2.521/2007-Plenário, rel. VALMIR CAMPELO, e 2.529/2007-Plenário, rel. AROLDO CEDRAZ.
87.	Em outras palavras, o TCU tem competência para apreciar, de forma independente, as irregularidades aqui apontadas. Esse entendimento é pacifico no TCU, sendo exemplos os Acórdão 529/2011-TCU-Segunda Câmara, rel. AROLDO CEDRAZ, 5.794/2011-2ª Câmara, rel. AROLDO CEDRAZ, 4.060/2010-1ª Câmara, rel. WALTON ALENCAR RODRIGUES, 423/2010-2ª Câmara, rel. AROLDO CEDRAZ, 421/2008-2ª Câmara, rel. AUGUSTO SHERMAN, 714/2008-2ª Câmara, rel. AUGUSTO SHERMAN, 382/2007-Plenário, rel. GUILHERME PALMEIRA, e 1.965/2007-1ª Câmara, rel. MARCOS BEMQUERER.
88.	Somente teria influência no processo em exame a ação penal em que fossem absolvidos os responsáveis pela negativa de autoria ou inocorrência do fato, caso em que as demais esferas devem acatar a decisão adotada no âmbito do juízo penal, fato que não ocorreu neste caso concreto, conforme consulta efetuada no sítio eletrônico da Justiça Federal  (peça 158) . No bojo da ação cautelar 2009.34.00.017875-8, proferiu-se sentença, datada de 20/4/2017, no sentido de decretar a indisponibilidade de bens dos réus Anne Elisabeth Nunes de Oliveira, Marina da Silva Steinbruch e José Ferreira de Lima, limitada a constrição à importância de R$ 1.429.024,39, excluídos os impenhoráveis (NCPC, art. 832) , a título de reparação do dano ao erário decorrente dos atos ímprobos que lhes são imputados.
89.	De todo o modo, faz-se necessário, nesse ponto, esclarecer o motivo pelo qual os valores de dano ao erário diferem nas diversas instâncias de apuração.  (grifado) 
90.	Primeiramente, quanto ao valor apurado no âmbito do Poder Judiciário (R$ 1.429.024,39) , tem-se que esse não se fundamentou nos trabalhos da Comissão de TCE, mas sim em Parecer emitido pela Cofop/DPU (peça 2, p. 127-135) , emitido com base no PAD 08038.000342/2006-16, ocasião em que a própria coordenação admite sua incompetência para definir os valores objeto de ressarcimento ao erário (peça 2, p. 328) . 	O parecer em questão abrange planilhas com levantamento detalhado de compras feitas por dispensa de licitação e suprimento de fundos, no total de R$ 1.047.628,79, que atualizadas pelo IPCA até 31/8/2009 resultaram no valor de R$ 1.429.024,39 (peça 2, p. 135) . Tal levantamento, como visto no âmbito da fase interna da TCE, se revelaria muito mais amplo.
91.	No tocante ao valor apurado pela DPU (R$ 32.222.258,63) , deve-se esclarecer que este está contido no valor total do débito (R$ 38.314.677,05) , sendo que ambos resultaram da atualização monetária e do acréscimo de juros até 25/3/2013 (peça 15, p. 1-2; e 54) , conforme demonstrativos de débito às peças 4, p. 229-405; 5, p. 3-404; 6, p. 3-406; e 7, p. 1-36. Cumpre ressaltar que o valor histórico da totalidade do dano ao erário calculado pela DPU foi de R$ 11.289.663,93, sendo que foi atribuído à Sra. Anne Elisabeth Nunes de Oliveira (CPF XXX.162.587-XX) a importância histórica de R$ 9.494.493,99.
92.	Tem-se, portanto, que o valor calculado pela DPU pareceu muito maior do que o desta Corte de Contas por conta do acréscimo de juros, mas não o foi, embora tenham ocorrido ajustes no âmbito do controle externo, os quais passa-se a discorrer. Nesse ponto, por oportuno, traz-se à cola trecho da instrução à peça 40 a ilustrar a metodologia adotada no âmbito do TCU:
II. Considerações iniciais sobre o débito
43. 	Com relação ao período em que ocorreram as irregularidades danosas ao erário, salienta-se que o valor apurado pela Comissão de TCE e pela CGU, R$ 11.289.663,93, incorporou ordens bancárias emitidas de 27/1/2000 a 28/12/2005, em razão de erro material na planilha de débitos irregulares elaborada pela DPU, a qual considerou todo o período do ano de 2000 e 2005, quando deveria restringir os pagamentos irregulares de 22/10/2000 a 11/5/2005, período em que, segundo a DPU, houve exame exaustivo aos processos de contratação de bens e serviços pela Comissão de Sindicância, bem como foi objeto de investigação do PAD e da Comissão de TCE, procedimento esses que culminaram na responsabilização dos seguintes responsáveis (peça 26, p. 4-5) :
	a) Anne Elisabeth Nunes de Oliveira (CPF XXX.162.587-XX) ;  (grifado) 
	b) Marina da Silva Steinbruch (CPF XXX.954.128-XX) ;
	c) José Ferreira de Lima (CPF XXX.548.677-XX) ;
	d) Gilderlan Barreto Santos (CPF XXX.506.491-XX) ;
	e) Manuel de Sousa Júnior Filho (CPF XXX.990.281-XX) ;
	f) Sérgio Fehr da Silva (CPF XXX.309.737-XX) ;  
44. 	Com efeito, se houve uma investigação de pagamentos irregulares entre 2000 e 2005 e foram indiciados e responsabilizados somente os agentes públicos mencionados no item precedente, considera-se plausível o argumento da DPU de que o período dos débitos deve se restringir tão somente às gestões dos dois ordenadores de despesa indiciados (alíneas 'a' e 'b') , qual seja: 22/10/2000 a 11/5/2005. 
45. 	Ressalta-se, nesse ponto, que o levantamento empreendido pela Comissão de TCE abrangeu todos os pagamentos realizados entre 2000 e 2005, com a finalidade de verificar se existia comprovação de que os materiais e serviços foram efetivamente liquidados e pagos, sendo que, do exame de aproximados 3.500 processos, 2.133 pagamentos foram considerados irregulares por não apresentarem a destinação dos itens adquiridos, fato agravado pela inexistência de entrada de dados em sistemas de controle de materiais e patrimônio à época (peça 3, p. 204-205) .
46.	 Assim sendo, como o período de responsabilização engloba o interregno de 22/10/2000 a 11/5/2005, deve-se deduzir do débito total (R$ 11.289.663,93) o valor de R$ 498.059,58, uma vez que esse corresponde aos débitos datados de 1º/1/2000 a 21/10/2000 e 12/5/2005 a 31/12/2005, ou seja, fora do escopo do exame da presente TCE.
47.	 Ocorre que, ao cotejar as planilhas às peças 15 e 30, verificou-se que há uma pequena inconsistência/divergência no valor de R$ 4.743,09 (R$ 11.289.633,93 x R$ 11.294.407,02) , correspondente ao valor de uma ordem bancária relacionada na planilha à peça 30 e não à peça 15, qual seja, 2002OB000078. Dessa forma, em consulta por e-mail à DPU, esta esclareceu que a ausência da aludida OB na planilha a peça 15 trata-se de mera inconsistência/erro de lançamento, sendo pertinente o seu lançamento para eventual apuração, conforme consta da relação da segunda planilha, ou seja, R$ 11.294.407,02 (peça 38) .  
48.	 Diante disso, haja vista o valor ajustado total do período de 22/10/2000 a 11/5/2005, deve-se deduzir do débito total (R$ 11.294.407,02) o valor de R$ 498.059,58, uma vez que esse corresponde aos débitos datados de 1º/1/2000 a 21/10/2000 e 12/5/2005 a 31/12/2005, ou seja, fora do escopo do exame da presente TCE, resultando no montante de R$ 10.796.347,44. 
49.	 Cabe ressaltar que R$ 10.796.347,44 engloba os débitos referentes às irregularidades dos itens 9.6.1 e 9.6.3 do Acórdão 1181/2009-TCU-Primeira Câmara, sendo que, para fins de responsabilização, serão segregados desse total os valores referentes ao item 9.6.3.
93.	Como se vê, o valor histórico do prejuízo ao erário total apurado na instrução à peça 40 foi de R$ 10.796.347,44, enquanto que o valor original atribuído à Sra. Anne Elisabeth Nunes de Oliveira (CPF XXX.162.587-XX) foi de R$ 9.364.937,09, em solidariedade com os seguintes responsáveis, conforme descrito abaixo:  (grifado) 
	a) irregularidade do item 9.6.1 do Acórdão 1181/2009-TCU-Primeira Câmara:
	a.1) R$ 148.131,18: José Ferreira de Lima;
	a.2) R$ 2.934.804,97: José Ferreira de Lima e Gilderlan Barreto Santos;
	a.3) R$ 3.675.429,37: José Ferreira de Lima e Manuel de Sousa Júnior Filho;
	a.4) R$ 2.536.649,42: José Ferreira de Lima e Sérgio Fehr da Silva;
	b) irregularidade do item 9.6.1 do Acórdão 1181/2009-TCU-Primeira Câmara:
	b.1) R$ 61.881,07: José Ferreira de Lima e Gilderlan Barreto Santos;
	b.2) R$ 8.041,08: José Ferreira de Lima e Sérgio Fehr da Silva
94.	O dano ao erário atribuído à responsável foi apenas atualizado monetariamente, sem acréscimo de juros, fato este que ocorre somente se o responsável for condenado pelo TCU, conforme art. 202, § 1º, do Regimento Interno do TCU. 
17.13.	Quanto à alegação de que não houve enriquecimento ilícito da recorrente (locupletamento) por conta dos atos ilícitos a ela atribuídos (subitem 17, alínea 'd', retro) , o Relator deste processo, Ministro Vital do Rêgo, ao tratar desta mesma questão em relação a indagação de outro responsável, assim se manifestou no Voto condutor do acórdão recorrido (peça 167) , sendo certo que esse entendimento se amolda perfeitamente à condição recorrente neste processo: 
41. No que concerne à alegação de que o prejuízo não teria acarretado enriquecimento ilícito da responsável, locupletamento dos agentes públicos ou favorecimento dos contratados, cabe esclarecer que a existência ou não desses delitos não influencia na apuração de responsabilidade, pelo TCU, daqueles que causaram dano aos cofres públicos.
17.14. 	Nesse sentido tem-se os seguintes julgados, extraídos da ferramenta denominada 'jurisprudência selecionada' do TCU:  
A ausência de dolo ou de locupletamento por parte do responsável não o exime do dever de recompor o dano a que deu causa por meio de atuação imprudente e desautorizada. Essas circunstâncias, se presentes, conferem maior gravidade ao ato ilícito e devem ser avaliadas por ocasião da imposição de multa (Acórdão 1517/2012-TCU-Primeira Câmara, Relator Ministro Valmir Campelo, e 1942/2012-TCU-2ª Câmara, Relator Ministro Aroldo Cedraz) . 
A condenação em débito independe da ocorrência de conduta dolosa ou de locupletamento, bastando para tanto a constatação de conduta culposa (stricto sensu) dos responsáveis pela irregularidade que ocasionou o dano ao erário (Acórdão 5297/2013-TCU-Primeira Câmara, Relator Ministro José Múcio Monteiro) . (grifado) 
17.15. 	Logo, no caso da recorrente, não há razão plausível para se deixar de aplicar esse entendimento, independentemente de ter havido ou não locupletamento da responsável, devendo, por isso, ser considerada improcedente a alegação em comento. 
17.16.	Não devem ser acolhidas também as alegações da recorrente descritas nas alíneas 'e', 'f', 'g', 'h', 'i', 'j', 'k' e 'o' do item 17, retro, porquanto encontra-se devidamente demonstrada nos autos a participação direta e eloquente da recorrente, como ordenadora de despesas, na prática dos atos tidos como irregulares pelo TCU, dos quais geraram elevados prejuízos ao Erário, conforme demonstra a cadeia de ações descritas na tabela consubstanciada na peça 39, independentemente de ter praticado ou não, de forma pessoal e consciente, dos fatos relatados nas referidas alíneas 'g', 'h', 'i', 'j' e 'k', acima mencionadas.  
17.17.	Não há como descaracterizar os atos ilícitos praticados pela recorrente indicados nesta TCE, durante os exercícios de 2000 a 2004, descritos no Ofício 405/2018-TCU/SecexAdministração, de 5/9/2018 (peça 95) , por intermédio do qual ela foi citada para apresentar alegações de defesa e/ou recolher o valor do débito que lhe estava sendo imputado. 
17.18.	Ressalte-se que as condutas comprovadas e atribuídas à recorrente contrariaram os arts. 62 e 63 da Lei 4.320/1964 c/c o art. 42 do Decreto 93.872/1986 e causaram elevados prejuízos ao erário, segundo evidenciado pela documentação que compõe as peças 3, p. 377-441; 4, p. 21-227; 7, p. 42-46, 59-71, 75-80; 26; 29; 30, p. 1-26, 32-107, 140-204, 206-207, 210-213, 216-220, 223-226, 228-229; e 39.
17.19. 	No presente caso, a recorrente, ao ordenar o pagamento das despesas relacionadas a bens adquiridos e a prestação de serviços contratados que, de fato, não foram entregues ou prestados, bem como à aquisição de produtos sem amparo legal, agiu em afronta direta às normas acima transcritas, não sendo possível juridicamente eximir de culpa o ordenador de despesas que age de modo contrário às normas de regência, como o fez a recorrente, o que a torna responsável pelo débito a ela imputado, solidariamente com os demais responsáveis indicados no acórdão recorrido.  
17.20. 	É imperioso considerar que essas normas de administração pública impõem aos agentes públicos, em todas as escalas hierárquicas, atenção especial ao processo de liquidação de despesas, não havendo margem, portanto, para condutas desidiosas, negligentes e imprudentes, como ocorreu no presente caso. 
17.21.	Destaque-se que os arts. 62 da Lei 4.320/1964 e 42 do Decreto 93.872/1986 exigem expressamente dos ordenadores de despesas que os pagamentos somente sejam realizados após a regular liquidação, devendo essa liquidação obedecer aos ditames previstos no art. 63 da referida lei, inclusive no que se refere à apresentação dos comprovantes da entrega de material ou da prestação efetiva do serviço, com os devidos atestos dos agentes indicados para tanto. 
17.22.	No caso sob análise, cabe destacar que a recorrente ordenou, indevidamente, durante cinco anos, uma série de pagamento de produtos adquiridos e de prestação de serviços contratados sem a real entrega desses produtos ou a prestação desses serviços, bem como a aquisição de produtos sem amparo legal, infringindo, assim, consoante alhures anotado, os arts. 62 e 63 da Lei 4.320/1964 e 42 do Decreto 93.872/1986, causando elevados prejuízos ao Erário, segundo evidenciado pela documentação indicada no subitem 17.18, acima.  
17.23. 	À vista disso, tem-se como improcedente a alegação de ilegitimidade da recorrente em relação à responsabilização pelas irregularidades indicadas nesta TCE, haja vista que, conjuntamente com outros responsáveis, praticou atos ilícitos que, à toda evidência, causaram danos ao Erário, devendo, pois, responder, pessoalmente, pela reparação apontada pelo TCU, não servindo de anteparo eventuais alegações de ordem pessoal que, em nada, atenuam a irregularidade cometida, sendo, assim, inaplicável ao presente caso o quanto decidido no Acórdão 9294/2020-TCU-Primeira Câmara, Relator Ministro Bruno Dantas, mencionado na peça recursal, pois os casos não se assemelham sob aspecto algum. 
17.24.	Note-se que o caso tratado neste processo diz respeito à ordenação de uma série de pagamentos indevidos, durante cinco anos, consoante alhures comentado, cujas irregularidades poderiam ser plenamente detectadas por um agente diligente com entendimento médio, diversamente da compreensão que teve o TCU ao proferir o referido Acórdão 9294/2020-TCU-Primeira Câmara, Relator Ministro Bruno Dantas, de que o erro de orçamentação tratado naquela deliberação não era de fácil identificação para uma pessoa leiga, sem conhecimento de composição dos sistemas referenciais de preço. 
17.25.	Especificamente no que se refere ainda à conduta da recorrente em relação aos fatos irregulares apontados neste processo, cabe mais uma observação: 'a responsabilização no âmbito do TCU não exige a configuração de dolo, bastando que o agente tenha agido com culpa grave' (Acórdão 1620/2019-TCU-Plenário, Relator Ministro Bruno Dantas) . 
17.26.  Nesse mesmo sentido: Acórdão 2391/2018-TCU-Plenário, Relator Ministro Benjamin Zymler, e 11762/2018-TCU-2ª Câmara, relator Ministro-Substituto Marcos Bemquerer Costa. 
17.27. 	A propósito, cabe destacar excerto do Voto condutor do referido Acórdão 2391/2018-TCU-Plenário (Relator Ministro Benjamin Zymler) : 
79.	Quanto à alegação de que não existem indícios de que o defendente tenha agido dolosamente, destaco que a responsabilidade dos jurisdicionados perante o TCU é de natureza subjetiva, caracterizada mediante a presença de culpa stricto sensu, sendo desnecessária a caracterização de conduta dolosa ou má-fé do gestor para que este seja instado a ressarcir os prejuízos que tenha causado ao erário (Acórdão 9004/2018-TCU-Primeira Câmara, 635/2017-Plenário, 2781/2016-Plenário, dentre outros) .
80.	Neste ponto, cabe ressaltar que a Lei 13.655/2018 introduziu vários dispositivos na Lei de Introdução às Normas do Direito Brasileiro - LINDB, que diretamente alcançam a atividade jurisdicional desta Corte de Contas, em especial a atividade de aplicação de sanções administrativas e de correção de atos irregulares.
81.	Segundo os arts. 22 e 28 da LINDB, recém introduzidos pela referida norma:
'Art. 22.  Na interpretação de normas sobre gestão pública, serão considerados os obstáculos e as dificuldades reais do gestor e as exigências das políticas públicas a seu cargo, sem prejuízo dos direitos dos administrados.
§ 1º Em decisão sobre regularidade de conduta ou validade de ato, contrato, ajuste, processo ou norma administrativa, serão consideradas as circunstâncias práticas que houverem imposto, limitado ou condicionado a ação do agente.
§ 2º Na aplicação de sanções, serão consideradas a natureza e a gravidade da infração cometida, os danos que dela provierem para a administração pública, as circunstâncias agravantes ou atenuantes e os antecedentes do agente.
§ 3º As sanções aplicadas ao agente serão levadas em conta na dosimetria das demais sanções de mesma natureza e relativas ao mesmo fato.
 (...) 
Art. 28.  O agente público responderá pessoalmente por suas decisões ou opiniões técnicas em caso de dolo ou erro grosseiro.' (grifos acrescidos) .
82.	Dito isso, é preciso conceituar o que vem a ser erro grosseiro para o exercício do poder sancionatório desta Corte de Contas. Segundo o art. 138 do Código Civil, o erro, sem nenhum tipo de qualificação quanto à sua gravidade, é aquele 'que poderia ser percebido por pessoa de diligência normal, em face das circunstâncias do negócio' (grifos acrescidos) . Se ele for substancial, nos termos do art. 139, torna anulável o negócio jurídico. Se não, pode ser convalidado. 
83.	Tomando como base esse parâmetro, o erro leve é o que somente seria percebido e, portanto, evitado por pessoa de diligência extraordinária, isto é, com grau de atenção acima do normal, consideradas as circunstâncias do negócio. O erro grosseiro, por sua vez, é o que poderia ser percebido por pessoa com diligência abaixo do normal, ou seja, que seria evitado por pessoa com nível de atenção aquém do ordinário, consideradas as circunstâncias do negócio. Dito de outra forma, o erro grosseiro é o que decorreu de uma grave inobservância de um dever de cuidado, isto é, que foi praticado com culpa grave.
	Gradação do Erro
	Pessoa que seria capaz de perceber o erro
	Efeito sobre a validade do negócio jurídico (se substancial) 

	Erro Grosseiro
	Com diligência abaixo do normal
	Anulável

	Erro (sem qualificação) 
	Com diligência normal
	Anulável

	Erro leve
	Com diligência extraordinária - acima do normal
	Não anulável

84.	Segundo Cristiano Chaves de Farias e Nelson Rosenvald, 'culpa grave é caracterizada por uma conduta em que há uma imprudência ou imperícia extraordinária e inescusável, que consiste na omissão de um grau mínimo e elementar de diligência que todos observam' (FARIAS, Cristiano Chaves de. ROSENVALD, Nelson. Curso de Direito Civil. São Paulo: Atlas, p. 169) .
85.	Os aludidos autores invocaram a doutrina de Pontes de Miranda, segundo a qual a culpa grave é 'a culpa crassa, magna, nímia, que tanto pode haver no ato positivo como no negativo, a culpa que denuncia descaso, temeridade, falta de cuidados indispensáveis'. (PONTES DE MIRANDA. Tratado de direito privado, t. XXIII. Rio de Janeiro: Borsoi, 1971, p. 72) .
86.	Tomando por base tais balizas, compreendo que os elementos acostados nos autos permitem concluir que o Sr. Paulo Roberto Albuquerque Garcia Coelho agiu, no mínimo, com culpa grave na supervisão do Contrato 7/2006, pois, no alto de sua posição hierárquica, orientou os fiscais a atuarem em desacordo com os termos do contrato, possibilitando o uso dos veículos locados sem o mínimo de controle. Ademais, ele autorizou pagamentos sem as informações mínimas exigidas para a regular liquidação da despesa, o que possibilitou o recebimento pela empresa de valores muito acima do razoável e da média histórica da Funasa. 
87.	Dessa forma, julgo adequada a inclusão do ex-Coordenador Geral de Logística no rol de responsáveis pelo débito e, diante da existência de culpa grave, a aplicação da multa do art. 57 da Lei 8.443/1992, no valor a ser especificado a seguir, conforme a análise a ser efetuada adiante. Ademais, julgo pertinente a inabilitação do responsável pelo período de cinco anos para o exercício de cargo em comissão ou função de confiança no âmbito da Administração Pública.
17.28.  	Pelo acima exposto, conclui-se que a responsabilidade dos jurisdicionados perante a Corte de Contas, para fins de ressarcimento, é de natureza subjetiva, caracterizada mediante a presença de culpa stricto sensu, sendo desnecessário evidenciar a conduta dolosa ou a má-fé do agente público para que ele seja instado a ressarcir os prejuízos que tenha causado ao Erário. Seguem enunciados extraídos da ferramenta denominada 'jurisprudência selecionada' do TCU: 
A responsabilidade dos jurisdicionados perante o TCU é de natureza subjetiva, caracterizada mediante a presença de simples culpa stricto sensu, sendo desnecessária a caracterização de conduta dolosa ou má-fé do gestor para que ele seja instado a ressarcir os prejuízos que tenha causado ao erário. (Acórdão 4485/2020-TCU-Primeira Câmara, Relator Ministro Benjamin Zymler) (grifado) 
A responsabilidade dos jurisdicionados perante o TCU é de natureza subjetiva, caracterizada mediante a presença de simples culpa stricto sensu, sendo desnecessária a caracterização de conduta dolosa ou má-fé do gestor para que este seja responsabilizado. Desse modo, é suficiente a quantificação do dano, a identificação da conduta do responsável que caracterize sua culpa, seja por imprudência, imperícia ou negligência, e a demonstração do nexo de causalidade entre a conduta culposa (stricto sensu) e a irregularidade que ocasionou o dano ao erário. (Acórdão 635/2017-TCU-Plenário, Relator Ministro Aroldo Cedraz) (grifado) 
17.29. 	Pelos elementos constantes dos autos, resta demonstrado que a conduta da recorrente, relacionada às irregularidades a ela atribuídas, afrontou diretamente as normas alhures mencionadas e pode ser caracterizada como culpa grave suficiente para responsabilizá-la, solidariamente com os demais gestores indicados nos subitens 9.4.1.1, 9.4.1.2, 9.4.1.3, 9.4.1.4, 9.4.2.1 e 9.4.2.2 do acórdão recorrido, pelo ressarcimento aos cofres do Tesouro Nacional pelo prejuízo causado ao Erário. Há nexo de causalidade entre a conduta da recorrente (ordenar o pagamento de despesas relacionadas a produtos não entregues e a prestação de serviços não prestados, e autorizar a aquisição de produtos sem amparo legal) e o dano ocasionado ao Erário, devendo, pois, ser instada a ressarcir ao Erário os valores impugnados nesta TCE. 
17.30. 	Portanto, numa compreensão holística, é possível concluir que inexiste, no presente caso, excludente de culpabilidade da recorrente quanto aos fatos a ela atribuídos, independentemente de ter ou não consciência da ilicitude dos atos praticados. 
17.31. 	Era perfeitamente exigível da recorrente, como ordenadora de despesas da DPU de 2000 a 2004, conduta diversa, mais diligente, consentânea com a importância da função que exercia perante a Administração Pública, considerando que os seus atos constituíam etapa imprescindível da liquidação das despesas, não sendo, por isso, razoável admitir que ela não tinha a consciência da ilicitude. 
17.32. 	É preciso levar em conta - para o deslinde desta questão - que os atos ilícitos atribuídos à recorrente (ordenar o pagamento de despesas relacionadas a recebimento de produtos não entregues e a prestação de serviços não prestados, bem como autorizar a aquisição de produtos sem aparo legal) , perpetrados durante vários exercícios (2000, 2001, 2002, 2003 e 2004) , afrontaram diretamente normas de regência, conforme alhures demonstrado, não sendo plausível reconhecer eventual desconhecimento da recorrente em relação aos ditames dos arts. 62 e 63 da Lei 4.320/11964 e 42 do Decreto 93.873/1986, pois estas normas é que ditavam como deveria ser a conduta do agente que ordenava o pagamento das despesas da DPU.  
17.33. 	Com essas ponderações, conclui-se que a recorrente deveria ter sido mais diligente na condução da coisa pública. Não há excludente de culpabilidade. 
17.34. 	Portanto, estão preenchidos todos os requisitos necessários à imputação de débito à recorrente, solidariamente com os demais responsáveis indicados no acórdão recorrido: há dano ao Erário devidamente quantificado, há a identificação da conduta da responsável que caracteriza sua culpa, seja por imprudência, imperícia ou negligência, e há também a demonstração do nexo de causalidade entre a conduta culposa (stricto sensu) e a irregularidade que ocasionou o dano ao Erário (Acórdão 635/2017-TCU-Plenário, Relator Ministro Aroldo Cedraz) . 
17.35.	No que diz respeito às alegações constantes das alíneas 'l', 'm' e 'n' do item 17, entende-se que elas, de igual modo, devem ser rejeitadas pelos seguintes motivos: 
	a) a recorrente pode ser responsabilizada pessoalmente independentemente de imputação de responsabilidade solidária às empresas contratadas que tenham se beneficiado dos recursos financeiros objetos desta tomada de contas especial, porquanto não foram apresentadas pela recorrente, bem como pelos demais responsáveis, provas de que as empresas contratadas tenham concorrido, de alguma forma,  para o cometimento do prejuízo causado ao Erário (Acórdão 2561/2011-TCU-Primeira Câmara, Relator Ministro Ubiratan Aguiar) ; e 
	b) o débito imputado à recorrente não se relaciona com os fatos alegados nas alíneas 'm', 'n' e 'o' acima mencionadas, mas ao pagamento de produtos não entregues e serviços não executados, bem como à aquisição de produtos sem amparo legal.   
17.36.	Por fim, deve ser rejeitada a alegação descrita no item 17, alínea 'p', retro, porquanto não cabe ao TCU atender a pedido de responsável para a realização de diligências, perícias ou inspeções para a obtenção de provas que, em última instância, cabe a ele produzir. 
17.37.	É preciso considerar que o processo de controle externo segue o regramento prevista na Lei 8.443/1992 (Lei Orgânica do TCU) e no Regimento Interno da Corte de Contas, que não albergam os procedimentos invocados pela recorrente. Demais, tanto a Lei 8.443/1992 quanto o Regimento Interno do TCU foram editados após a Constituição Federal de 1988, estando, portanto, alinhados às disposições do art. 5º, inciso LV, da Carta Política do Brasil. 
17.38. Nessa linha, vejam-se os seguintes julgados, extraídos da ferramenta denominada 'jurisprudência selecionada' do TCU:
As normas que regulam o processo de controle externo não concedem ao responsável a faculdade de solicitar produção de provas ao TCU, como a colheita de depoimentos ou realização de perícias e diligências. O Tribunal deve julgar com base nas provas documentais constantes dos autos, reunidas pelos órgãos de controle interno e pela unidade técnica, em confronto com aquelas produzidas e apresentadas pelo responsável em sua peça de defesa. (Acórdão 3535/2015-TCU-Segunda Câmara, Relator Ministro Augusto Nardes) (grifado) 
Não é cabível a aplicação analógica das disposições pertencentes à prova do processo civil ao processo de controle externo, porque a Lei Orgânica e o Regimento Interno do TCU dispõem, exaustivamente, acerca dos meios de prova disponíveis aos responsáveis.  (Acórdão 689/2015-TCU-Primeira Câmara, Relator Ministro Walton Alencar Rodrigues) (grifado) 
17.39.	Transcreve-se o seguinte trecho extraído do voto condutor do Acórdão 2188/2013-TCU-Segunda Câmara, Relatora Ministra Ana Arraes, que esclarece adequadamente sobre o descabimento da alegação recursal sob análise: 
28. No que diz respeito ao pedido de diligência, encontra-se ele prejudicado pela apresentação dos documentos integrantes da mencionada peça 35. Ademais, é pacífica a jurisprudência de que não encontra amparo solicitação dessa natureza com vistas à produção de provas que são da exclusiva alçada do responsável, uma vez que é deste o ônus de provar a boa e regular aplicação dos recursos públicos federais repassados (acórdãos 3.042/2007, 1.025/2008 e 4.879/2010 da 1ª Câmara, 1.569/2007 e 6.542/2009 da 2ª Câmara e 1.386/2011 do Plenário, dentre outros) . (grifado) 
17.40.	Cabe esclarecer ainda que as informações pretendidas pela recorrente, que poderiam ser por ela obtidas diretamente junto à DPU, não têm o condão de elidir as irregularidades a ela atribuídas, conforme manifestação contida no item 102 da instrução de mérito da unidade técnica, verbis (peça 159) : 
102.	Quanto ao argumento de que não teriam sido examinados aspectos da DPU à época de sua gestão, tais como: (i) volume de recursos destinados à implantação da DPU; (ii) maneira como eram formalizadas as despesas e respectivos desembolsos; (iii) nível de autonomia administrativa e orçamentária; (iv) competência para fiscalizar internamente (controle interno) os atos dos gestores; e (v) nível de relacionamento estrutural entre o Ministério da Justiça e a DPU e até quando isso permaneceu (peça 156, p. 17) ; verifica-se que tais questões não justificam a ocorrência de execução irregular de despesas no âmbito da DPU. Ora, tais aspectos não elidem a conduta da responsável, dado que as regras que deveria ter seguido estavam suficientemente claras (arts. 62 e 63 da Lei 4.320/1964 e art. 42 do Decreto 93.872/1986) e que os resultados dos atos praticados eram previsíveis.
17.41. 	Diante das considerações anteriores, restou demonstrado que todas as alegações recursais da recorrente são improcedentes, motivo pelo qual o recurso por ela apresentado deve ser improvido. 
INFORMAÇÕES ADICIONAIS: 
18.	Este processo sobresta as contas da DPU referentes aos exercícios de 2002, 2003, 2004 e 2005 (TC's Processo 007.969/2003-0, Processo 007.070/2004-0, Processo 006.551/2005-5 e Processo 012.201/2006-0, respectivamente) . Demais, o presente feito tem os seguintes processos conexos TC's Processo 008.793/2002-0 (contas de 2001) e Processo 007.079/2001-0 (contas de 2000) , sendo que ambos se encontram julgados (Acórdão 2423/2003-TCU-Primeira Câmara, rel. Ministro-Substituto Marcos Bemquerer Costa, e 85/2002-TCU-2ª Câmara, relator Ministro-Substituto Marcos Bemquerer Costa) . Nos dois casos, não há possibilidade de haver recurso de revisão, haja vista a ocorrência de preclusão temporal (art. 183, inc. IV, c/c o art. 288, caput, do Regimento Interno do TCU) . 
18.1. 	Destaque-se que por ocasião do trânsito em julgado deste processo, impõe-se levantar o sobrestamento dos referidos TC's Processo 007.969/2003-0, Processo 007.070/2004-0, Processo 006.551/2005-5 e Processo 012.201/2006-0 para que possam ser julgados pelo Tribunal, conforme determinação contida no subitem 9.5 do Acórdão 10153/2020-TCU-Primeira Câmara, ora recorrido.  
CONCLUSÃO 
19.  	Das análises anteriores, conclui-se que:   
	a) não ocorreu a prescrição quinquenal da pretensão ressarcitória fundada em decisão do Tribunal de Contas da União, de que trata a Lei 9.873/1999; 
	b) os valores imputados como débito à recorrente foram devidamente apurados pelo TCU e houve de fato prejuízo Erário a ser ressarcido; 
	c) a divergência entre os valores apurados nesta tomada de conta especial e os indicados na Ação Cautelar 2009.34.00.017875-8, que tramita perante a 17ª Vara Federal do Distrito Federal, não invalida a condenação da recorrente nesta TCE;  
	d) é inexigível enriquecimento ilícito da recorrente, ou que ela tenha praticado ato com dolo ou má-fé, para que seja obrigada a ressarcir o prejuízo causado ao Erário; 
	e) é legítima a condenação em débito da recorrente independentemente de condenação das empresas contratadas que porventura tenham se beneficiado dos recursos financiamentos objetos desta TCE; 
	f) a recorrente poderia ser condenada em débito mesmo tendo atuado somente como ordenadora de despesas; 
	g)  as alegações recursais da recorrente são incapazes de afastar a existência dos prejuízos causados ao Erário que levaram o Tribunal a condená-la, solidariamente com outros responsáveis, pelos valores indicados no acórdão recorrido; 
	h) não há excludente de culpabilidade em relação à recorrente; 
	i) o TCU não é obrigado a realizar diligências solicitadas pela recorrente; e
	j) as alegações recursais da recorrente são improcedentes, devendo, por isso, o recurso ser improvido.  
19.1. 	Com base nas conclusões acima, apresenta-se a proposta de encaminhamento a seguir. 
PROPOSTA DE ENCAMINHAMENTO 
20. 	Diante do exposto, submete-se à consideração superior a presente análise do recurso de reconsideração interposto por Anne Elisabeth Nunes de Oliveira contra o Acórdão 10153/2020-TCU-Primeira Câmara, propondo-se, com fundamento nos arts. 32, inciso I, e 33, da Lei 8.443/1992 c/c o art. 285, caput, do RI/TCU: 
a)  conhecer do recurso e, no mérito, negar-lhe provimento;
b) dar ciência à recorrente e aos demais interessados da decisão que vier a ser proferida."
É o relatório.

Airton Rocha Nobrega (5369/OAB-DF) e Alessandro de Assunção Nóbrega (30289/OAB-DF), representando Anne Elisabeth Nunes de Oliveira.

Subprocurador-Geral Lucas Rocha Furtado

RECURSO DE RECONSIDERAÇÃO. TOMADA DE CONTAS ESPECIAL. DEFENSORIA PÚBLICA DA UNIÃO. IRREGULARIDADES NA AQUISIÇÃO DE BENS E SERVIÇOS NO PERÍODO DE 2000 A 2005. CONTAS IRREGULARES. DÉBITO E MULTA. CONHECIMENTO DO RECURSO. RAZÕES RECURSAIS INSUFICIENTES PARA AFASTAR A RESPONSABILIDADE DA RECORRENTE. NÃO PROVIMENTO.

TOMADA DE CONTAS ESPECIAL (TCE)

Secretaria de Recursos (Serur); Secretaria de Controle Externo de Tomada de Contas Especial - SecexTCE

Examina-se recurso de reconsideração interposto por Anne Elisabeth Nunes de Oliveira contra o Acórdão 10153/2020-TCU-Primeira Câmara, ratificado pelo Acórdão 4038/2021-TCU-Primeira Câmara, que julgou irregulares suas contas, condenando-a em débito
Trata o processo originalmente de tomada de contas especial - TCE instaurada pela Defensoria Pública da União - DPU, para apurar irregularidades na aquisição de bens e serviços por aquele órgão no período de 2000 a 2005.
A recorrente foi citada em decorrência do pagamento de produtos não entregues e de serviços não executados, assim como pela aquisição de produtos sem amparo legal.
Inicia seu recurso de reconsideração argumentando pela ocorrência da prescrição quinquenal da pretensão ressarcitória fundada em decisão do Tribunal de Contas da União, de que trata a Lei 9.873/1999.
No mérito, aponta, em síntese, que:
a) os valores lançados como débito são aleatórios e sem consistência, não tendo sido apontado o real e efetivo prejuízo causado ao Erário;
b) na Ação Cautelar 2009.34.00.017875-8, que tramita perante a 17ª Vara Federal do Distrito Federal, os valores indicados como débito são bem inferiores ao considerado no acórdão recorrido; 
c) não atuou de forma direta e pessoal na prática dos atos tidos como irregulares nesta TCE, mas apenas na condição de ordenadora de despesas, não devendo, por isso, ser responsabilizada solidariamente com outros responsáveis, aplicando-se, neste caso, o entendimento contido no Acórdão 9294/2020-TCU-Primeira Câmara;
d) é inaceitável a imputação de responsabilidade à recorrente sem que tenham sido também responsabilizadas as empresas contratadas que se beneficiaram dos recursos financeiros indicados nesta TCE;
e) não houve enriquecimento ilícito em relação aos valores impugnados pelo TCU;
f) o TCU deve determinar a realização de levantamento dos seguintes dados para que a recorrente possa realizar de forma justa a sua defesa em relação aos fatos a ela imputados: qual o volume de recursos que, na época, era destinado à implantação e à manutenção da Defensoria Pública da União - DPU; como eram formalizadas as despesas e como eram realizados os desembolsos; qual era o nível de autonomia administrativa e orçamentária de que dispunha a DPU; a quem cabia responder pela fiscalização interna dos atos que lhe diziam respeito; qual era o nível de relacionamento estrutural entre o Ministério da Justiça e a DPU e até quanto isso perdurou.
Após examinar as razões recursais, a Secretaria de Recursos - Serur concluiu que não foram trazidos elementos suficientes para alterar a deliberação recorrida, razão pela qual, com a concordância do Ministério Público junto ao TCU - MPTCU, propõe o conhecimento e o não provimento do apelo recursal.
Preliminarmente, ratifico o despacho exarado no sentido de que o presente recurso merece ser conhecido, porquanto preenche os requisitos de admissibilidade previstos nos arts. 32, inciso I, e 33 da Lei 8.443/1992.
Em relação à alegação de prescrição, relembro que vigorou até recentemente nesta Corte o seguinte entendimento: imprescritibilidade das ações de reparação de danos ao erário (Súmula TCU 282) ; e prescrição decenal do Código Civil em relação à pretensão punitiva, isto é, relativa à aplicação de sanções. 
No caso concreto, o julgamento da TCE havia se dado na vigência do entendimento anterior, pela imprescritibilidade do débito. 
Nada obstante, é de amplo conhecimento que este Tribunal, após exaustivos estudos, concluiu, na sessão realizada em 11/10/2022, que a prescrição nos processos de controle externo em curso nesta Corte observará o disposto na Lei 9.873/1999 e que prescrevem em cinco anos as pretensões punitivas e de ressarcimento.
Acompanho o minucioso exame da Serur para reconhecer que a ocorrência de diversas causas interruptivas permite concluir, mesmo sob as regras da Lei 9.873/1999, pela não operação da prescrição sobre os atos impugnados nestes autos. Entendo necessário retificar apenas a data de início de contagem do prazo de prescrição: diferentemente do que considera a Serur, entendo que o conhecimento das irregularidades por este Tribunal se dá no protocolo da representação (em 19/1/2006, conforme peça 1, pág. 2, do TCProcesso 012.147/2006-4) e não na data de autuação do processo de representação (em 8/6/2006) - o que, todavia, não altera a conclusão a respeito da contagem de prazo, dados os marcos interruptivos já mencionados.
Portanto, rejeito o argumento de que a presente TCE teria sido alcançada pela prescrição ressarcitória. 
Finalizando a análise dessa prejudicial, observo que, no julgamento original, o Tribunal deixou de aplicar a multa prevista no art. 57 da Lei 8.443/1992 por reconhecer a incidência da prescrição punitiva baseada no regime decenal. A aplicação do regramento da Lei 9.873/1999 levaria à aplicação de multa proporcional ao débito, o que, entretanto, se afasta pela observância do princípio do non reformatio in pejus.
Quanto ao mérito, manifesto minha concordância com a análise empreendida pela secretaria especializada, transcrita no relatório precedente, a qual enfrentou e afastou adequadamente cada um dos argumentos trazidos pela recorrente, razão pela qual incorporo seus fundamentos às minhas razões de decidir, sem prejuízo de acrescentar os comentários a seguir.
Não merece ser acolhida a alegação de inconsistência na quantificação do prejuízo causado ao erário. Os valores lançados como débito em nome da recorrente foram devidamente apurados neste processo, a partir de dados apresentados pela Defensoria Pública da União na fase interna da TCE, os quais foram posteriormente examinados e complementados pela unidade técnica do TCU.
Relembro que o dever de prestar contas, de matriz constitucional, é inerente à gestão de recursos públicos, constituindo um dos pilares do sistema republicano. Segundo jurisprudência pacífica do Tribunal de Contas da União e do Supremo Tribunal Federal, ao gestor incumbe provar a boa e regular aplicação do dinheiro público recebido, sendo seu o ônus da prova. Cabe-lhe, dessa forma, comprovar a adequada aplicação dos valores que lhe foram confiados.
Tampouco deve ser acolhido o argumento que busca contestar o montante do débito com base em ação cautelar em tramitação perante o Poder Judiciário. É cediço que o TCU possui jurisdição e competência próprias estabelecidas pela Constituição Federal e pela sua Lei Orgânica. Dessa forma, a existência de ação judicial sobre mesma matéria não obsta o exercício do controle externo, dado o princípio da independência das instâncias.
Nessa mesma condição, de inaptidão para modificar o julgado recorrido, está a alegação relacionada à ausência de atuação direta e pessoal da recorrente na prática dos atos tidos como irregulares na presente TCE. Tal argumento já havia sido rejeitado pelo Tribunal, ao proferir o acórdão recorrido, de cujo voto condutor, da lavra do Ministro Vital do Rêgo, constou a seguinte análise:
"41.	No que concerne à adução da gestora de que, tendo em vista as funções institucionais do cargo que exercia e das deficiências estruturais da DPU à época, não tinha como avaliar cada ato administrativo praticado, mesmo os que demandavam sua assinatura, e que não tinha motivos para crer que a coordenação de administração pudesse estar agindo contra os regulamentos (peça 156, p. 22 e 24) , cabe asseverar que a situação embrionária da instituição não justifica a perpetração dos desvios ocorridos. 
42.	Demais disso, o art. 80, § 2º, do Decreto-Lei 200/1967 define que, salvo conivência, o ordenador de despesas não é responsável por prejuízos causados à Fazenda Nacional decorrentes de atos praticados por agente subordinado que exorbitar das ordens recebidas. No caso vertente, diversas apurações (sindicância, PAD e TCE) realizadas no âmbito da DPU e no âmbito do Poder Judiciário (ação cautelar 2009.34.00.017875-8) não apontaram que os seus subordinados tenham exorbitado de suas ordens, pelo contrário, a comissão de TCE entendeu que teria ocorrido uma linha de montagem, com conivência dos envolvidos, para se perpetrar por tanto tempo as irregularidades ensejadoras de dano ao erário. Reputa-se à gestora atuação, no mínimo, negligente, envolvendo culpa in vigilando (falta de fiscalização) e da culpa in eligendo (conhecimento do ato irregular ou a má escolha do agente delegado) .
43.	Além disso, a ex-gestora não aponta nem comprova quem foram os subordinados que teriam exorbitado de suas ordens e quais teriam sido os comandos dados por ela. O que está patente é o concurso de atos de diferentes agentes que violaram disposições legais e normativas, a partir dos quais resultaram vultosos prejuízos ao erário."
Não há como descaracterizar os atos ilícitos praticados pela gestora que ordenou, indevidamente, durante vários anos, uma série de pagamento de produtos adquiridos e de prestação de serviços contratados sem a real entrega desses produtos ou a prestação desses serviços, bem como a aquisição de produtos sem amparo legal.
Pelos elementos constantes dos autos, resta claro que a conduta da recorrente, relacionada às irregularidades a ela atribuídas, afrontou diretamente as normas fundamentais do Direito Financeiro e pode ser caracterizada como culpa grave suficiente para responsabilizá-la, solidariamente com os demais gestores indicados no acórdão recorrido, pelo ressarcimento do prejuízo causado ao erário.
A autorização para realização de pagamentos não pode ser considerada ato burocrático, de mero encaminhamento. Conforme bem assentado pela Ministra Ana Arraes no voto que acompanhou o Acórdão 1568/2015-TCU-Segunda Câmara, "a função do ordenador de despesa não está adstrita ao mero acatamento ou acolhimento das solicitações de outras instâncias administrativas, porquanto deve representar um verdadeiro controle da regularidade e da legalidade da despesa pública". Nesse ponto, não é aplicável ao presente caso a compreensão externada no Acórdão 9294/2020-TCU-Primeira Câmara, mencionado na peça recursal, visto que os casos não se assemelham.
Também não cabe acolher a tese de que a imputação de responsabilidade à recorrente somente poderia ocorrer caso também tivessem sido responsabilizadas as empresas contratadas. Conforme entendimento consolidado desta Corte, por se tratar de um instituto criado em benefício do credor (solidariedade passiva) , a exclusão de um responsável solidário não representa prejuízo para os demais devedores.
Igualmente não socorre a recorrente a alegação de não enriquecimento ilícito. Tal argumento já havia sido apresentado em alegações de defesa e rejeitado pelo Relator a quo, Ministro Vital do Rêgo, que em seu voto condutor do Acórdão recorrido esclareceu que "a existência ou não de enriquecimento ilícito, locupletamento dos agentes públicos ou favorecimento dos contratados não influencia na apuração de responsabilidade, pelo TCU, daqueles que causaram dano aos cofres públicos".
Por fim, deve ser rejeitado o pedido para que o TCU promova diligências, perícias ou inspeções para a obtenção de provas. Conforme já mencionado, ao gestor compete o ônus de demonstrar a boa e regular aplicação dos recursos públicos por ele geridos, de forma que caberia à própria recorrente apresentar as respostas, documentalmente fundamentadas, aos questionamentos que ela faz ao Tribunal.
Quanto aos demais argumentos recursais, deixo de tecer maiores comentários, visto que foram de devidamente enfrentados pela Serur, com cuja análise já manifestei minha concordância.
	Ante o exposto, VOTO pela adoção da minuta de acórdão que submeto a este Colegiado.
TCU, Sala das Sessões, em 25 de outubro de 2022.
JORGE OLIVEIRA 
Relator